---
title: "Packrat"
output:
  pdf_document:
    fig_caption: yes
    latex_engine: pdflatex
    keep_tex: yes
    includes:
      in_header: mypackages.sty
---

```{r setup, include=FALSE}
knitr::opts_chunk$set(echo = T, eval = F)
```

# Ubuntu virtualizado

[Descarga la máquina](https://drive.google.com/file/d/0Bw4a10rhk2QqNmJEa3FDWHU0NHc/view?usp=sharing)

Para facilitar el aprendizaje, se instaló en la máquina todo lo que se necesitará
para correr el software que se revisará en el diplomado.

# Ambiente controlado

En el trabajo colaborativo uno de los problemas típicos se resume en la frase
*en mi compu si corre*. La analítica reproducible y fácil de insertar en un 
ambiente de producción es fundamental para minimizar la talacha y que lo que
se realice se (re)utilice.

Existen múltiples maneras de trabajar de manera que se resuelva el problema de 
las versiones de software y sus dependencias. Una comprehensiva, por ejemplo, es
`docker`.

Debido a que el trabajo aquí estará concentrado alrededor de `R` y de `python`, 
se utilizarán dos sistemas de administración: `packrat` y `virtualenv`, respectivamente.

# Packrat

[Packrat](https://rstudio.github.io/packrat/) es un systema de administración de dependencias para R que busca eliminar los problemas que suele haber para utilizar código realizado en diferentes momentos o máquinas con diferentes versiones de las librerías, entre los típicos son:

- La falta de control sobre los paquetes que se necesitaban instalar para correr un script específico.
- Instalar paquetes en el ambiente global y dejarlos para siempre instalados en las computadoras porque no se sabe si algo se romperá al quitarlos.
- Romper código de otros proyectos por actualizar un paquete en otro.

Packrat permite que os proyectos en R estén:

- **Aislados**: cada proyecto tiene su paquetería privada.
- **Portable**: puedes transferir rápidamente los proyectos de una computadora a otra -y a través de distintas plataformas- pues facilita la instalación de toda la paquetería sobre la que descansa el proyecto.
- **Reproducible**: guarda las versiones exactas sobre las que el proyecto fue trabajado y éstos son los que son instalados en cualquier ambiente.

## El directorio del proyecto

Packrat se asocia a un directorio específico. En nuestro caso, el repositorio del diplomado tiene packrat. Al iniciar una sesión de R dentro de un directorio asociado a un packrat, R va a utilizar únicamente los paquetes dentro de esa librería privada. Al instalar, remover o actualizar un paquete dentro de ese directorio, esos cambios se harán en la librería privada.

Se guarda en el proyecto toda la información que packrat necesita para poder recrear el conjunto de librerías en cualquier otra máquina. 

## Instalación

El paquete está en el CRAN y se instala desde R con el comando.

```{r}
install.packages("packrat")
```

## Inicializarlo

Al iniciar un proyecto, el que sea, que use R, lo recomendable es asociarle packrat. Esto se hace con el comando `packrat::init`.

```{r}
packrat::init("~/prueba-packrat")
```

Con esto, al trabajar en el directorio `"~/prueba-packrat"` ya estás en un proyecto de packrat con su librería privada.

*Este paso ya no lo debes realizar debido a que ya se hizo para el repositorio que clonaste.*

Un proyecto de packrat se distingue porque -igual que git- tiene archivos y directorios adicionales que se crean con la función `init()`


- `packrat/packrat.lock`: lista las versiones de los paquetes que fueron utilizadas. Este archivo no debe editarse a mano.
- `packrat/packrat.opts`: guarda las opciones de configuración para el proyecto. Este se puede modificar con las opciones `get_opts` y  `set_opts`. La lista completa de opciones se puede ver al escribir en la consola de R `?"packrat-options"`.
- `packrat/lib/`: paquetes para el proyecto.
- `packrat/src/`: paquetes para todas las dependencias.
- `.Rprofile`: Le dice a R que la lista específica de librerías que debe utilizar cuando está en ese directorio (o cualquiera de sus subdirectorios) es la privada del proyecto que gestiona packrat.

## Agregar, remover y actualizar paquetes

1. Inicializa `R` dentro de un proyecto packrat. 
2. Se instala como siempre, usando `install.packages()`

```{r}
install.packages("reshape2")
```

3. Se toma un `snapshot` para decirle a packrat que guarde los cambios

```{r}
packrat::snapshot()
```

Aquí agrega lo que necesita a los folders mencionados antes para poder recrear las versiones y dependencisa. También modifica el archivo `packrat.lock`.

4. En cualquier momento, puedes checar el status

```{r}
packrat::status()
```

Debe darte el mensaje **Up to date**.

¡Y listo!


## Otras cosas importantes

- Packrat puede incorporar paquetes que no estan en CRAN.
- Puede restaurar un snapshot (de manera similar a la que un juego puedes regresar al último checkpoint).

> Ejercicio: 
> Restaurando un snapshot en el ejemplo de juguete

Ve a la carpeta "~/prueba-packrat" 
Muevete a la carpeta `packrat/`
Borra la libreria `rm -R lib/`
Regresa a la carpeta del proyecto `cd ..`
Inicializa R
... y todo se restaura.

## Ligas utiles

- [Comandos comunes y listas de opciones](https://rstudio.github.io/packrat/commands.html)
- [Packrat en RStudio](https://rstudio.github.io/packrat/rstudio.html) lo hace AUN mas facil.
- [Limitaciones de packrat](https://rstudio.github.io/packrat/limitations.html)
