---
title: "Visualización en ggplot2"
output:
  pdf_document:
    fig_caption: yes
    includes:
      in_header: mypackages.sty
    keep_tex: yes
    latex_engine: pdflatex
  html_document:
    toc: yes
    toc_depth: 3
    toc_float: yes
---

```{r setup, include=FALSE}
knitr::opts_chunk$set(echo = T, warning = F, error = F, message = F)
library(ggplot2)
```

# Visualización

## La gramática de las gráficas

Es una herramienta que nos permite \parencite{wickham2010layered}:

- Describir los componentes de una gráfica en forma concisa
- Ir más allá de los nombres de la gráfica (e.g. scatterplot, boxplot, etc.)
- Entender la estructura detrás de los gráficos estadísticos

## ¿Qué es?

La gramática le da reglas al lenguaje y es un sistema formal para 
generar enunciados \parencite{wilkinson2006grammar}. 
\textcite{wilkinson2006grammar} proporciona una gramática para gráficos que
permite describir y construir una gran cantidad de gráficos estadísticos.
\parencite{wickham2010layered} implementa esta gramática en el paquete 
`ggplot2` de `R` \parencite{ggplot2}.

La gramática define un gráfico estadístico como un mapeo de datos a atributos
estéticos (un color, una forma) de objetos geométricos (barras, líneas, puntos).
Además, una gráfica puede implicar transformaciones estadísticas de los datos
y se dibuja sobre un sistema de coordenadas específico. Por último, es posible
generar el mismo gráfico en diferentes subconjuntos de los datos (facetas). La combinación
de estos factores independientes conforman un gráfico \parencite[][p. 5]{ggplot2}. 

La implementación en capas, permite que los usuarios no se limiten únicamente a los gráficos específicos 
que se implementan paquete a paquete sino que puedan realizar tantos gráficos 
como este lenguaje de gráficos permita.

## Base plotting vs. ggplot

Observemos una gráfica utilizando la base `diamonds` en donde graficamos en el 
eje $x$ el carataje de diamantes y en el eje $y$ su precio:

```{r}
str(diamonds)

plot(diamonds$carat, diamonds$price)
```

Ese mismo gráfico, podemos realizarlo con la función `qplot` del paquete`ggplot`:

```{r}
qplot(data = diamonds, x = carat, y = price, geom = "point")
```

## ggplot

Los componentes de la gramática de gráficas específica para `ggplot` son:

1. Una o más capas donde cada cuál tiene:
    a. Datos 
    b. Mapeo estético de los datos (*aesthetic mappings*)
    c. Un objeto geométrico
    d. Una transformación estadística
    e. Ajustes en las posiciones de los objetos
2. Una escala para cada estética
3. Un sistema de coordenadas
4. Una especificación de facetas

Al graficar en `ggplot` se tiene control sobre todos estos elementos:

```{r, echo = T}
ggplot() +
  layer( # una capa
    data = diamonds, # datos
    mapping = aes(x = carat, y = price), # mapeo estético
    geom = "point", # geometría
    stat = "identity", # transformación estadística
    position = "identity" # ajuste en posición de objetos
    ) + 
  scale_y_continuous() + # Escala para estética 2
  scale_x_continuous() + # Escala para estética 1
  coord_cartesian() # Sistema de coordenadas
```

`ggplot` implementa también una serie de `defaults` \parencite[][p. 3]{ggplot2} que facilitan la escritura
de nuevas gráficas pues no es necesario especificar cada uno de los detalles al 
agregar una capa. Por tanto, es posible escribir el mismo gráfico haciendo 
uso de esos `defaults`:

```{r}
ggplot(diamonds, aes(carat, price)) + geom_point()
```

## Características importantes

Los componentes de una gráfica son ortogonales:

    - Cambiar uno no debe romper los otros
    - Una configuración distinta de componentes es válida
    - Puedes construir mayor complejidad agregando capas

## Las capas

`ggplot` produce un objeto que se puede convertir en una gráfica. Es decir, `R` 
sabe cómo convertirlo en una gráfica.

Este objeto está formado por capas, mismas que tienen sus entradas (*inputs*) particulares
y que comparten argumentos del gráfico `base` generado por `ggplot()`. Con el operador
`+` se van agregando las distintas capas al mismo objeto.

Así como en otros casos, el objeto en `R` puede ser guardado en una variable, se
le puede imprimir, se le puede guardar como imagen de diferentes formatos, o se
puede guardar en una lista o en un `Rdata`.

## Componentes de una capa

### Datos y mapa estético

Permite mapear las columnas del `data.frame` de entrada a los aspectos de la grafica.

Es decir,

- las coordenadas $x$, $y$
- los grupos (definidos por otra variable)
- el tamaño
- el color
- el relleno 

Para ejemplificar, generamos una variable $x$ que proviene de dos distribuciones
normales: mil realizaciones $N(0, 1)$ y mil $N(3, 1)$. Asignamos un grupo a 
las primeras mil y otro a la segunda.

```{r}
mix2norm <- data.frame(x  = c(rnorm(1000), rnorm(1000, 3)), 
                       grupo = as.factor(rep(c(1,2),each=1000)))

ggplot(mix2norm, aes(x=x, color = grupo)) + geom_density()
```

### Transformaciones estadísticas

Ésta puede ser, por ejemplo, un resumen del input recibido; se especifica 
vía el comando `stat`. Ejemplos:

- binning
- smoothing
- boxplot
- identity

Utilizamos, por ejemplo, la transformación *bin*, misma que se especifica en 
el objeto geométrico:

```{r}
ggplot(mix2norm, aes(x=x, color = grupo)) + 
  geom_density(stat = "bin", binwidth = 0.1)
```

La transformación utilizada tiene asociada parámetros como lo es el tamaño en el
que deben realizarse los colapsos de la variable categórica (*binwidth*).

### El objeto geométrico

Esto permite especificar el tipo de gráfico a crear. Se especifica con la
`geom`. Se define de acuerdo a su dimensión, es decir,

- `0-dim`: puntos, texto
- `1-dim`: líneas
- `2-dim`: polígonos, intervalos

Otras geometrías incluyen:

- `geom_hist`
- `geom_bar`
- `geom_contour`
- `geom_line`
- `geom_density`

Además, se puede cambiar la transformación estadística manteniendo la geometría
fijada. Al ejemplo anterior, le agregamos una transformación estadística dentro
del objeto geométrico con el parámetro `adjust`.

```{r}
ggplot(mix2norm, aes(x = x, color = grupo)) + geom_density(adjust = 1/2)
```

En este caso, estamos pidiendo la mitad del tamaño del bin que se calcula en forma
algorítmica por el paquete. 

Viceversa, puede cambiarse la geometría pero mantener la transformación estadística.

```{r}
ggplot(mix2norm, aes(x = x, color = grupo)) + stat_density(adjust = 1/2)
```

Revisa el comando `position` y `geometry`.

Revisa sus defaults y juega con los ejemplos!

\renewcommand\bcStyleTitre[1]{\large\textcolor{bbblack}{#1}}
\begin{bclogo}[
  couleur=llred,
  arrondi=0,
  logo=\bcstop,
  barre=none,
  noborder=true]{Ejercicios}
\begin{enumerate}
\item Genera una gráfica con la función \texttt{ggplot} en donde los datos sea
la base \texttt{diamonds} y la estética sea $x = price$. Especifica como geometría
una densidad.
\item Cambia el color y el relleno de la geometría a gris (\texttt{grey50})
\item Cambia la geometría a \texttt{ribbon}, cambia los parámetros necesarios
para que funcione.
\item Agrega una faceta para que se haga un gráfico para cada uno de los subconjuntos
definidos por la variable \texttt{cut}.
\item Agrega a la gráfica el comando \texttt{coord\_flip} para que el precio este
en el eje $y$.
\end{enumerate}

\end{bclogo}

`geom_density` por ejemplo utiliza `ribbon` o una cosa que a veces encontrarán en
español como violín.

```{r, eval = F}
# Respuestas
# 1
g <- ggplot(diamonds, aes(x = price)) + stat_density()
g
# 2
g +
  stat_density(fill = "grey50", colour = "grey50") 
# 3
g <- g +
  stat_density(aes(ymax = ..density..,  ymin = -..density..),
    fill = "grey50", colour = "grey50",
    geom = "ribbon", position = "identity")
g
# 4
g <- g  +
  facet_grid(. ~ cut) 
g
# 5
g + coord_flip()
```

### Posición

Es posible especificar la posición de cada una de las capas en relación a otras. 
Ejemplos:

- `dodge`
- `identity`
- `jitter`


```{r}
ggplot(mix2norm, aes(x=x, color = grupo)) + 
  stat_density(adjust=1/2, size=2, position ="identity",geom ="line")
```

### Escalas

Determina cuál valor de entrada mapea a qué estética específica. Se escribe 
usando `scale`. Hay de todo:

- `continous`
- `logarithmic`
- `values to shapes`
- `what limits`
- `what labels`
- `what marks`


```{r}
ggplot(mix2norm, aes(x=x, color = grupo)) + 
  stat_density(adjust=1/2, size=2, position ="identity", geom ="line") +
  scale_y_log10(limits = c(1e-5,1))
```

### Coordenadas

Te permite especificar las posiciones de las cosas y cómo mapean a las posiciones 
en la pantalla. Antes todo era entorno a cómo le dices las cosas a R pero 
también importa cómo las ves. Coordenadas distintas pueden afectar a los objetos
geométricos. Ejemplos:

- `cartesian`
- `polar`
- `map-projection`

```{r}
ggplot(mix2norm, aes(x=x, color = grupo)) + 
  stat_density(adjust=1/2, size=2, position ="identity",geom ="line") +
  coord_polar()
```

### Facetas

Permite arreglar diferentes gráficas en un grid o panel.

```{r}
ggplot(mix2norm, aes(x=x, color = grupo)) + 
  stat_density(adjust = 1/2, size = 2, position = "identity", geom = "line") +
  facet_grid(grupo~.)
```

Ve el help de `facet_wrap`

```{r}

```

```{r}

```

```{r}

```

```{r}

```

```{r}

```

```{r}

```

```{r, echo = F}
#http://www.stat.purdue.edu/~varao/STAT598Z/lect7.pdf
#http://docs.ggplot2.org/0.9.3.1/stat_density.html
#http://vita.had.co.nz/papers/layered-grammar.pdf
```