---
title: "R: lo básico"
output:
  pdf_document:
    fig_caption: yes
    latex_engine: pdflatex
    keep_tex: yes
    number_sections: true
    includes:
      in_header: mypackages.sty
---

```{r setup, include=F}
knitr::opts_chunk$set(echo = T, error = F, message = F, warning = F)
```

# Instalación

Para los usuarios de Linux, se pueden correr los siguientes comandos en la consola 
para instalar R compilándolo \parencite{instalarcompilado}.
Ésta es la mejor opción pues se aprovecharán todas las 
características de su máquina. 

```{bash, eval = F}
#!/bin/bash
while true; do
    read -p "Do you wish to Compile R? y/n " yn
    case $yn in
        [Yy]* ) sudo apt-get update;
	    sudo apt-get upgrade -y;
	    sudo apt-get install -y build-essential libpq-dev liblapack3 libblas3 libmysql++-dev sqlite3 fort77 gnuplot-x11  texinfo liblapack-dev texi2html libglpk-dev libgeos-dev libgdal1-dev libproj-dev;
	    sudo apt install -y gfortran  autoconf automake bzip2-doc cdbs debhelper dh-strip-nondeterminism dh-translations gettext intltool intltool-debian libarchive-zip-perl libasprintf-dev libbz2-dev libfile-stripnondeterminism-perl libgettextpo-dev libgettextpo0 liblzma-dev libmail-sendmail-perl libncurses5-dev libpcre3-dev libpcre32-3 libpcrecpp0v5 libreadline-dev libreadline6-dev libsys-hostname-long-perl libtinfo-dev libunistring0 m4 po-debconf python-scour xorg-dev libcairo2-dev libgtk2.0-dev;
	    sudo apt-get -y build-dep r-base;
	    mkdir -p $HOME/src;
	    cd $HOME/src;
	    wget -c http://cran.r-project.org/src/base/R-latest.tar.gz;
	    tar zxvf R-latest.tar.gz && rm R-latest.tar.gz;
	    cd "$(ls -dt R-*/ | head -1 )";
	    ./configure --enable-memory-profiling --enable-R-shlib --with-blas --with-lapack --with-tcltk  --with-cairo --with-libpng --with-jpeglib --with-libtiff;
	    make;
	    sudo make install;
	    break;;
        [Nn]* ) sudo apt-key adv --keyserver keyserver.ubuntu.com --recv-keys E084DAB9;
	    ubuntu_codename=`lsb_release -cs` ;
	    sudo chmod ugo+rw /etc/apt/sources.list;
	    echo "deb http://cran.r-project.org/bin/linux/ubuntu $ubuntu_codename/" >> '/etc/apt/sources.list';
	    sudo apt-get update;
	    sudo apt-get install -y --no-install-recommends r-base r-base-dev;
	    exit;;
        * ) echo "Please answer yes or no.";;
    esac
done
```

Para descargar e instalar R en su versión precompilada, seguir las instrucciones
de [este link](https://cran.r-project.org/) para el sistema operativo que estén
utilizando.

# Editores

Hay muchísimos, en particular se mencionarán dos.

## RStudio

Puedes descargar [RStudio](https://www.rstudio.com/products/rstudio/download/) 
siguiendo las instrucciones para cada sistema operativo. RStudio es un IDE (integrated
development environment) para R que incluye consola, editor de texto, memoria de 
gráficos, vista de objetos en el ambiente y otras herramientas útiles para 
desarrollar \parencite{rstudio}. En su versión más reciente, también autocompleta código 
y depura (*debugging*) "al vuelo", es decir, al mismo tiempo que se escribe, señala
potenciales errores de código. 

Hay que tener cuidad con el uso de la memoria RAM de este editor pues utiliza muchos recursos de la computadora y -cuando 
están usando una gran cantidad de datos o procesos muy pesados- RStudio suele 
detenerse fácilmente. Buenas prácticas en general: guardar seguido, seguir 
un flujo de trabajo (*workflow*) aunado a controlador de versiones (o algún tipo de respaldo) y, sobretodo,
crear las funciones, lógica, algoritmos, con una muestra de los datos.

## ESS

[Emacs speaks statistics](http://ess.r-project.org/) es el add-on favorito para
los usuarios de `emacs` y `R` \parencite{rossini2004ess}. Soporta la edición de scripts para R, S-plus, SAS,
Stata, OPenBUGS/JAGS. Para los que además ya están acostumbrados al enorme poder
de Emacs, ésta será la mejor opción.

El editor interactivo es muy bueno y casi no consume memoria.


# El espacio de trabajo (Workspace)

El *espacio de trabajo* es el ambiente actual de trabajo en `R`. Incluye 
todos los objetos definidos por el usuario (vectores, matrices, funciones, dataframes, listas).

Una sesión de R inicia cuando abres la consola. Al terminar el trabajo se
puede guardar la imagen del espacio de trabajo tal cual está, de manera que sea
posible continuar *desde donde te quedaste* \parencite[][p. 11]{kabacoff2015r}.

## Directorio de trabajo

El directorio de trabajo (*working directory*) es el directorio en tu computadora en
el que estás trabajando en ese momento. Cuando se le pide a R que abra un archivo
o guarde ciertos datos, R lo hará a partir del directorio de trabajo que le hayas
fijado.

Para saber en qué directorio te encuentras, se usa el comando `getwd()`. 

\begin{curiosidad} 
Usa la mnemotécnica del inglés: \textit{get working directory} $\equiv$ \textit{getwd}. 
Notarás como muchas funciones tienen un nombre que acorta lo que hacen.
\end{curiosidad}

```{r}
getwd()
```

Para especificar el directorio de trabajo, se utiliza el comando `setwd()` (*set working directory*) en 
la consola. Y volvemos a 

```{r, eval=F}
setwd("/home/animalito/study/")
getwd()
```

**Ejercicio** 

1. Abre tu consola de `R` y escribe *setwd("/*. 
2. Utiliza la tecla `tab` 
\includegraphics[scale=0.5]{../img/tab_key.jpg}
para autocompletar las posibles rutas desde donde quiera que estés.
3. Escoge alguna (nuevamente usando la tecla tab para moverte entre las opciones). Si esto no funciona, teclea textualmente alguna de las rutas que ves.
4. Cierra la doble comilla y el paréntesis.
5. Teclea enter.
6. Debes encontrarte en la ruta elegida cuando tecleas `getwd()`.


Con lo que acabamos de hacer, R buscará archivos o guardará archivos en la
carpeta `/home/animalito/study/`. En R también es posible navegar a partir de 
el directorio de trabajo. Como siempre, 

- "../un\_archivo.R" le indica a R que busque una carpeta arriba del actual 
directorio de trabajo por el archivo *un\_archivo.R*.
- "datos/otro\_archivo.R" hace que se busque en el directorio de trabajo, dentro 
de la carpeta *datos* por el archivo *otro\_archivo.R*


\begin{nota}
\textbf{Rutas relativas vs. Rutas absolutas\\}

El resultado que se muestra aquí al usar el comando \texttt{getwd()} depende de la computadora en la que se esta 
trabajando debido a que es una \textit{ruta absoluta}. Nota como es diferente la ruta 
que obtienes al correr el comando en tu consola de \texttt{R}. Eso es porque se trata 
de una ruta absoluta, es decir, es tal que da la ruta (\textit{path}) completo
al directorio en cuestión. Puedes accesar todos los directorios o archivos usando su ruta absoluta.\\

En investigación reproducible (\textit{reproducible research}), en investigación colaborativa o
incluso cuando trabajas en varias computadoras es una buena idea usar rutas relativas
en lugar de absolutas. Esto hace que el código sea menos dependiente de una estructura
de archivos o computadora en particular \parencite[][p. 67]{gandrud2013}. \\

En general, es \textit{buena práctica} configurar el código de un proyecto con rutas relativas.
En \texttt{R} en particular, cuando guardas un \texttt{Rmarkdown} y lo corres desde la línea de
comandos (o lo \textit{tejes} desde \texttt{RStudio}), la ruta que está fija -como si hubieras usado el comando \texttt{setwd()} es
en donde \textit{vive} ese archivo, es decir, el directorio en donde está guardado el mismo.\\

Desde cualquier \texttt{script} puedes llamar a otros usando este tipo de ruta como en 
el ejemplo anterior.
\end{nota}

## Ejemplos básicos

La consola permite hacer operaciones sobre números o caracteres (cuando tiene
sentido).

```{r}
# Potencias, sumas, multiplicaciones
2^3 + 67 * 4 - (45 + 5)

# Comparaciones
56 > 78 
34 <= 34
234 < 345
"hola" == "hola"
"buu" != "yay"
# módulo
10 %% 4 
```

Estas operaciones también pueden ser realizadas entre vectores\footnote{Revisaremos más adelante con detalle la definición de vectores en la sección \ref{estructuras-de-datos}.}. 

```{r}
# Creamos un vector con entradas del -1 al 12 y lo asignamos a la variable x
x <- -1:12
# Lo vemos
x
# Le sumamos 1 a todas las entradas
x + 1
# Multiplicamos por 2 cada entrada y le sumamos 3
2 * x + 3
# Sacamos el módulo de cada entrada
x %% 5 
```

## Comandos útiles

Para enlistar los objetos que están en el espacio de trabajo

```{r}
ls()
```

Para eliminar todos los objetos en un directorio de trabajo (*workspace*)

```{r}
rm(list = ls()) # se puede borrar solo uno, por ejemplo, nombrándolo
ls()
```

También se puede utilizar\/guardar la historia de comandos utilizados

```{r, eval=F}
history()
history(max.show = 5)
history(max.show = Inf) # Muestra toda la historia

# Se puede salvar la historia de comandos a un archivo
savehistory(file = "mihistoria") # Por default, R ya hace esto 
# en un archivo ".Rhistory"

# Cargar al espacio de trabajo actual (current workspace) una 
# historia de comandos en particular
loadhistory(file = "mihistoria")
```

Es posible también guardar el ambiente de trabao (*workspace*) -en forma completa- en un archivo con el 
comando `save.image()` a un archivo con extensión *.RData*. Puedes guardar una 
lista de objetos específica a un archivo *.RData*. Por ejemplo:

```{r, eval=F}
x <- 1:12
y <- 3:45
save(x, y, file = "ejemplo.RData") #la extensión puede ser arbitraria.
```

Después puedo cargar ese archivo. Prueba hacer:

```{r, eval=F}
rm(list = ls()) # limpiamos workspace
load(file = "ejemplo.RData") #la extensión puede ser arbitraria.
ls()
```

Nota como los objetos preservan el nombre con el que fueron guardados.

# Paquetes (*libraries*)

R puede hacer muchos análisis estadísticos y de datos. Las diferentes capacidades
están organizadas en paquetes o librerías. Con la 
instalación estándar resumida en la sección \ref{instalacion},
se instalan también los paquetes más comunes (también llamado el *base* o R-básico). Para obtener una lista de
todos los paquetes instalados se puede utilizar el comando `library()` en la consola o en un script.

Existen una gran cantidad de paquetes disponibles además de los incluidos por omisión (*default*).

## CRAN

*Comprehensive R Archive Network* \parencite{cran} es una colección de sitios que contienen
exactamente el mismo material, es decir, son espejos (*mirrors*) de las distribuciones de R, las extensiones,
la documentación y los binarios. El master de CRAN está en Wirtschaftsuniversität Wien
en Austria. Éste se "espeja" (*mirrors*) en forma diaria a muchos sitios alrededor
del mundo. En la [lista de espejos](https://cran.r-project.org/mirrors.html) se puede
ver que para México están disponibles el espejo del ITAM, del Colegio de Postgraduados (Texcoco) y
Jellyfish Foundation \parencite{cran}. 

Los espejos son importantes pues, cada vez que busquen instalar paquetes, se les
preguntará qué espejo quieren utilizar para la sesión en cuestión. Del espejo que 
selecciones, será del cuál R *bajará* el binario y la documentación.

Del CRAN es que se obtiene la última versión oficial de R. Diario se actualizan los espejos.
Para más detalles consultar el [FAQ](https://cran.r-project.org/doc/FAQ/R-FAQ.html).

Para contribuir un paquete en CRAN se deben seguir las instrucciones [aquí](https://cran.r-project.org/web/packages/policies.html).

## Github

Git es un controlador de versiones muy popular para desarrollar software. Cuando 
se combina con [GitHub](https://github.com/) se puede compartir el código con el
resto de la comunidad. Éste controlador de versiones es el más popular entre
los que contribuyen a R. Muchos problemas a los que uno se enfrenta alguien ya
los desarrolló y no necesariamente publicó el paquete en CRAN. Para instalar 
algún paquete desde GitHub, se pueden seguir las instrucciones siguientes

```{r, eval = FALSE}
install.packages("devtools")
devtools::install_github("username/packagename")
```

Donde `username` es el usuario de Github y `packagename` es el nombre del 
repositorio que contiene el paquete. Cuidado, 
no todo repositorio en GitHub es un paquete. Para más información ver el 
capítulo [Git and GitHub](http://r-pkgs.had.co.nz/git.html)  en 
\textcite{wickham2015r}.

## Otras fuentes 

Otros lugares en donde es común que se publiquen paquetes es en [Bioconductor](https://www.bioconductor.org/)
un proyecto de software para la comprensión de datos del genoma humano. 

# Paquetes recomendados

Hay muchísimas librerías y lo recomendable es, dado un problema y un modelo para
resolverlo, revisar si alguien ya implementó el método en algunas de las fuentes
de paquetes mencionadas antes. 

Para mantener orden en los paquetes descargados puede ser útil utilizar el 
\textcite{pacman} pues provee de herramientas para instalar paquetes en una forma
un poco más sencilla que usando la función `install.packages`.

En particular, la función `p_load` permite instalar, cargar y actualizar uno o 
varios paquetes.

Si queremos instalar varios paquetes usando las herramientas del R básico (*base*) \parencite{rbase}
haríamos algo como \parencite[ejemplo tomado de][en la viñeta de intrducción al paquete]{pacman}:

```{r, eval = F}
packs <- c("XML", "devtools", "RCurl", "fakePackage", "SPSSemulate")
success <- suppressWarnings(sapply(packs, require, character.only = TRUE))
install.packages(names(success)[!success])
sapply(names(success)[!success], require, character.only = TRUE)
```

Con `pacman::p_load` la tarea se reduce a:

```{r, eval = F}
pacman::p_load(XML, devtools, RCurl, fakePackage, SPSSemulate)
```

\begin{curiosidad}
Nota como se puede llamar a una función por su nombre \texttt{p\_load} una vez que 
ya cargamos el paquete en el cuál esa función está guardada con el comando \texttt{library(pacman)}
o podemos llamarla directamente utilizando la convención \texttt{paquete::funcion}, en este caso,
\texttt{pacman::p\_load}.
\end{curiosidad}

Para instalar `pacman` escribe:

```{r, eval = F}
install.packages("pacman")
```

Algunos paquetes se encuentran en desarrollo. En particular, si se encuentran
en `github` pueden descargarse usando la función `pacman::p_install_gh('usuario/repositorio')`.

A continuación, hay una lista de paquetes que se recomienda descargar o revisar para
tener a la mano herramientas diversas útiles para el trabajo del científico de 
datos. La lista no es comprensiva pues hay un gran número de paquetes útiles.

```{r, eval = F}
# Para cargar datos al ambiente de trabajo (data load)
pacman::p_load(RODBC, RMySQL, RPostgreSQL, RSQLite, foreign, Rpostgres, haven
               , readr)
pacman::p_install_gh("hadley/readxl")
pacman::p_install_gh("rstats-db/RPostgres")

# Para manipular datos (data manipulation)
pacman::p_load(plyr, dplyr, data.table, tidyr, stringr, lubridate, gsubfn)

# Para visualizar datos (data visualization)
pacman::p_load(ggplot2, graphics, ggvis)
pacman::p_install_gh("RcppCore/Rcpp")
pacman::p_install_gh("rstats-db/DBI")
pacman::p_install_gh('ramnathv/htmlwidgets')
pacman::p_install_gh('rstudio/leaflet')
pacman::p_install_gh('bwlewis/rthreejs')
pacman::p_install_gh('htmlwidgets/sparkline')
pacman::p_load(dygraphs, DT, DiagrammeR, networkD3, googleVis)

# Para modelar (data modelling)
pacman::p_load(car, mgcv, lme4, nlme, randomForest, multcomp, vcd, glmnet, survival, caret)

# Para generar reportes (reports)
pacman::p_load(shiny, xtable, knitr, rmarkdown)

# Para trabajar con datos espaciales (spatial data)
pacman::p_load(sp, maptools, maps, ggmap, rgdal)

# Para trabajo con series de tiempo (time series)
pacman::p_load(zoo, quantmod)

# Para escribir código de alto rendimiento en R (High performance R code)
pacman::p_load(Rcpp, parallel)

# Trabajar con la web 
pacman::p_load(XML, jsonlite, httr)

# Para escribir paquetes en R
pacman::p_load(devtools, testthat, roxygen2)
```

# Scripting

R es un intérprete. Utiliza un ambiente basado en línea de comandos. Por ende, 
es necesario escribir la secuencia de comandos que se desea realizar a diferencia
de otras herramientas en donde es posible utilizar el mouse o menús. 

Aunque los comandos pueden ser ejecutados directamente en consola una única vez,
también es posible guardarlos en archivos conocidos como *scripts*. Típicamente,
utilizamos la extensión **.R** o **.r**. En RStudio \parencite{rstudio}, `CTRL + SHIFT + N` abre 
inmediatamente un nuevo editor en el panel superior izquierdo.

En RStudio, por ejemplo, se puede *ir editando* el script y corriendo los comandos línea por línea con `CTRL + ENTER`. 
Esto también aplica para *correr* una selección del texto editable^[RStudio tiene muchos [atajos de teclado](https://support.rstudio.com/hc/en-us/articles/200711853-Keyboard-Shortcuts) que facilitan el trabajo.]. 

Es posible también correr todo el script

```{r, eval=F}
source("foo.R")
```

O con el atajo `CTRL + SHIFT + S` en RStudio.

Para enlistar algunos atajos (*shortcuts*) comunes en RStudio presiona `ALT + SHIFT + K`. 

De la misma manera, si utilizas `Emacs + ESS` \parencite{rossini2004ess}, existen múltiples atajos de teclado
para realizar todo mucho más eficientemente. Estudiarlos no es tiempo perdido.

# Ayuda y documentación

`R` tiene mucha documentación. Dado que es imposible recordar todas las funciones
o cómo utilizar todo lo que ya está hecho, es necesario aprender a leerla.
Desde la consola se puede accesar a la misma. 

Para ayuda general,

```{r, eval=F}
help.start()
```

Para la **ayuda de una función en especifico**, por ejemplo, si se quiere graficar 
algo y sabemos que existe la funcion `plot` podemos consultar
fácilmente la ayuda.

```{r, eval=F}
help(plot)
# o tecleando directamente
?plot
```

El segundo ejemplo se puede extender para buscar esa función en todos los paquetes
que tengo instalados en mi ambiente al escribir `??plot`.

A veces, es útil ver el **cuerpo de una función**. Esta tarea no necesariamente es
trivial. Para funciones generadas por el usuario, usa

```{r}
xx <- function(x) x^2
body(xx)
# o simplemente imprimir el objeto en donde guardamos la función
xx
```

También funciona para algunas funciones de paquete, por ejemplo `rename`:

```{r}
library(plyr)
body(rename)
```

Para plot, en cambio, al usar la función `body` se ve:

```{r}
body(plot)
```

Esto es porque `plot` es una función genérica (S3) que tiene métodos para 
distintas clases de objetos. En esos casos, primero debemos usar la función 
`methods` para enlistar los métodos que tiene esa función. 

```{r}
methods(plot)
```

Si tiene asteriscos, significa que la función para ese método en particular no viene 
directamente del espacio de nombres del paquete pero, de cualquier forma, lo 
podemos pedir usando la `función getAnywhere` para cualquiera de los métodos
que se desplegaron:

```{r}
getAnywhere(plot.density)
```

Nota como el método `plot.density` viene del paquete `stats`
\footnote{Hay otro tipo de funciones en las accesar al código fuente no se pueda con los métodos descritos. Para ello, es útil revisar la sección "old-school object-oriented programming in R" \parencite[][p.131-133]{adler2010r} o las secciones dedicadas a los objetos S3 y S4 en \textcite{wickham2014advanced}.}.


La documentación normalmente se acompaña de **ejemplos**. Para *correr* los ejemplos
sin necesidad de copiar y pegar, prueba

```{r, eval=F}
example(plot)
```

Para búsquedas más comprensivas, se puede buscar de otras maneras:

```{r, eval=F}
apropos("foo") # Enlista todas las funciones que contengan la cadena "foo"
RSiteSearch("foo") # Busca por la cadena "foo" en todos los manuales de ayuda 
# y listas de distribución.
```

# Optimizando

Es común que muy pronto nos encontremos con limitaciones al poder de cómputo y 
rapidez con el que R procesa los datos. Hay operaciones intensivas como, por 
ejemplo, la inversión de matrices (qr) o el análisis por componentes principales (svd). 
Incluso una selección de variables (*back/forward selection*) usando una simple regresión lineal sobre 
múltiples regresores puede llevar un tiempo de cómputo de horas/días o no terminar. 

Una de las manera más rápidas de mejorar el rendimiento (*performance*) de `R` es instalando las librerías de 
álgebra lineal que puede utilizar el software para hacer las operaciones más rápido. 

Para mucho (demasiado) detalle al respecto,
referirse a la comparación de rendimiento en \textcite{eddelbuettel2010} o
al paquete del mismo autor \textcite{gcbd}.

Para la parte práctica de todo esto, referirse a 
[este blog](http://brettklamer.com/diversions/statistical/faster-blas-in-r/)
para instalar las librerías apropiadas para BLAS y Lapack \parencite{blasinr}. Para una comparación
bastante práctica de las diferentes versiones de esas librerías, ver
[aquí](http://blog.nguyenvq.com/blog/2014/11/10/optimized-r-and-python-standard-blas-vs-atlas-vs-openblas-vs-mkl/) \parencite{optimizedr}.


