---
title: "Vectorización, la familia apply y otros"
output:
  pdf_document:
    fig_caption: yes
    latex_engine: pdflatex
    keep_tex: yes
    includes:
      in_header: mypackages.sty
---

```{r, echo = F, warning=F, error=F, message=F}
library(rformat)
library(xtable)
```

# Subconjuntos de diferentes estructuras de datos

Esta sección está basada en \textcite[Subsetting]{wickham2014advanced} disponible 
en [línea](http://adv-r.had.co.nz/Subsetting.html#subsetting-operators).

Aprender a extraer subconjuntos de los datos es importante y permite realizar
operaciones complejas con los mismos. De los conceptos importantes que se 
deben aprender son

- Los operadores para extraer subconjuntos (subsetting operators)
- Los 6 tipos de extracciones de subconjuntos
- Las diferencias a la hora de extraer subconjuntos de las diferentes estructuras de datos (factores, listas, matrices, dataframes)
- El uso de la extracción de subconjuntos junto a asignar variables.

Cuando tenemos que extraer pedazos de los datos (o analizar solamente parte de 
éstos), necesitamos complementar `str()` con `[[`, es decir, la estructura nos
dirá cómo utilizar el operador subconjunto de manera que de hecho extraigamos lo 
que queremos.

## Operadores para extraer subconjuntos

Dependiendo la estructura de datos que tenemos, será la forma en la que extraemos
elementos de ella. Hay dos operadores de subconjunto: `[[` y `$`. `[[` se parece 
a `[` pero regresa un solo valor y te permite sacar pedazos de una lista. `$` es 
un atajo útil para `[[`. 

### Vectores atómicos

¿De qué formas puedo extraer elementos de un vector? Hay varias maneras **sin importar**
la *clase* del vector.

- **Enteros positivos** regresan los elementos en las posiciones especificadas en el orden que especificamos.

```{r}
x <- c(5.6, 7.8, 4.5, 3.3)

x[c(3, 1)]

## Si duplicamos posiciones, nos regresa resultados duplicados
x[c(1, 1, 1)]

## Si usamos valores reales, se coerciona a entero
x[c(1.1, 2.4)]

x[order(x)]
x[order(x, decreasing = T)]
```

- **Enteros negativos** omiten los valores en las posiciones que se especifican.

```{r}
x
x[-c(3, 1)]

```

*Mezclar* no funciona.

```{r, eval=F}
x[c(-3, 1)]
```

- **Vectores lógicos** selecciona los elementos cuyo valor correspondiente es `TRUE`. Esta es una de los tipos más útiles.

```{r}
x[c(TRUE, TRUE, FALSE, FALSE)]
x[c(TRUE, FALSE)] # Autocompleta el vector lógico al tamaño de x
x[c(TRUE, TRUE, NA, FALSE)]
```

- **Nada** si no especifico nada, me regresa el vector original

```{r}
x[]
```

- **Cero** el índice cero no aplica en R, te regresa el vector vacio

```{r}
x[0]
```

- Si el vector tiene **nombres** también los puedo usar.

```{r}
names(x) <- c("a", "ab", "b", "c")
x["ab"]
x["d"]
x[grep("a", names(x))]
```

Las **listas** operan básicamente igual a vectores recordando que si usamos `[`
regresa una lista y tanto `[[` y `$` extrae componentes de la lista.

### Matrices y arreglos

Para estructuras de mayor dimensión se pueden extraer de tres maneras:

- Con vectores múltiples
- Con un solo vector
- Con una matriz


```{r}
m <- matrix(1:12, nrow = 3)
colnames(m) <- LETTERS[1:4]
m[1:2, ]

m[c(T, F, F), c("B", "C")]

m[1, 4]
```

Como ven, es solamente generalizar lo que se hace en vectores replicándolo al 
número de dimensiones que se tiene.

```{r}
m[c(T, F, F)]
class(m[c(T, F, F)])
```

`[` simplifica al objeto. En matriz, me quita la dimensionalidad, en listas me 
da lo que esta dentro de esa celda.

### Dataframes

```{r}
df <- data.frame(x = 1:3, y = 3:1, z = letters[1:3])

df[c(1, 2), ]

df[, c(1, 2)]
df[, c("z", "x")]
df[c("z", "x")]

class(df[, c("z", "x")])
class(df[c("z", "x")])

str(df["x"])
str(df[, "x"])
str(df$x)
```

\renewcommand\bcStyleTitre[1]{\large\textcolor{bbblack}{#1}}
\begin{bclogo}[
  couleur=llred,
  arrondi=0,
  logo=\bcstop,
  barre=none,
  noborder=true]{Ejercicios}
\begin{enumerate}
\item Utiliza la base mtcars
\item{Arregla los errores al extraer subconjuntos en dataframes
\begin{verbatim}
mtcars[mtcars$cyl = 4, ]
mtcars[-1:4, ]
mtcars[mtcars$cyl <= 5]
mtcars[mtcars$cyl == 4 | 6, ]
\end{verbatim}
}
\item ¿Por qué al correr {\it x <- 1:5; x[NA] } obtengo valores perdidos?
\item Genera una matriz cuadrada tamaño 5 llamada m. ¿Qué te da correr m[upper.tri(m)]?
\item ¿Por qué al realizar mtcars[1:20] me da un error? ¿Por qué mtcars[1:2] no me lo da?
¿Por qué mtcars[1:20, ] es distinto?
\item Haz una función que extraiga la diagonal de la matriz m que creaste antes.
Debe dar el mismo resultado que ejecutar diag(m)
\item ¿Qué hace df[is.na(df)] <- 0?
\end{enumerate}
\end{bclogo}

```{r, eval=F, echo=F}
# Respuestas
# 1
head(mtcars)
# 2
mtcars[mtcars$cyl == 4, ]
mtcars[-c(1:4), ]
mtcars[mtcars$cyl <= 5, ]
mtcars[mtcars$cyl == 4 | mtcars$cyl == 6, ]
mtcars[mtcars$cyl %in% c(4, 6), ]
# 3
# NA siempre me da valores perdidos, como tiene longitud 1, se repite el valor 
# para cubrir el tamaño del vector, es decir, 5 veces NA que me da 5 NAs
# 4
m <- matrix(c(1:25), ncol = 5)
upper.tri(m)
m[upper.tri(m)] # Me da los valores de m en la traingular superior sin incluir la diagonal
# 5 dimensionalidad y porque se piden renglones, columnas
# 6
diag(m)
midiagonal <- function(matriz){
  diagonal <- c()
  for ( i in 1:nrow(matriz) ) {
    for (j in 1:ncol(matriz)) {
      if (i == j) diagonal <- c(diagonal, matriz[i, j])
    }
  }
  return(diagonal)
}
midiagonal(m)
# 7
df
# Pongamos un valor perdido
df[1, "x"] <- NA
df
is.na(df)
df[is.na(df)] <- 0
df
```

## Asignar a un subconjunto

Muchas veces lo que necesitamos es encontrar ciertos valores para poder 
reemplazarlos con algo más. Por ejemplo, muchas veces queremos imputar valores
perdidos con cierto valor.

```{r}
# Variables continuas
x <- c(1, 2, 3, NA, NaN, 7)
media <- mean(x, na.rm = T)
media
x[is.na(x)] <- media
x

# Variables discretas
x <- c(rep("azul", 3), "verde", NA, "verde", rep("rojo", 4))
x
moda <- names(table(x))[which(table(x) == max(table(x)))] # Engorroso, no?
x[is.na(x)] <- moda
x
```

```{r}
# Puedo reemplazar partes de un vector
x <- 1:5
x[c(1, 2)] <- 2:3
x

# Las longitudes de las asignaciones tienen que ser iguales
x[-1] <- 4:1
x

# No se revisan duplicados
x[c(1, 1)] <- 2:3
x

# Puedo sustituir valores considerando toda la logica 
x <- c(1:10)
x[x > 5] <- 0
x
```

Por último, es útil notar la utilidad de asignar utilizando la forma de asignar
**nada** mencionada anteriormente. 

```{r}
class(mtcars)
mtcars[] <- lapply(mtcars, as.integer)
class(mtcars)
dim(mtcars)
mtcars <- lapply(mtcars, as.integer)
class(mtcars)
dim(mtcars)
```

Asignar utilizando el operador de suconjunto a nada nos permite preservar la 
estructura del objeto original así como su clase.

En el caso de listas, si combinamos un operador de sunjunto mas asignación a nulo,
podemos remover objetos de ésta. 

```{r}
x <- list(a = 1, b = 2)
x[[2]] <- NULL
str(x)

x["b"] <- list(NULL)
str(x)
```

## Operadores lógicos

```{r, echo = F, results='asis'}

operadores <- "Operador^Descripción
<^menor que
<=^menor o igual que
>^mayor que
==^exactamente igual que
!=^diferente de
!x^ no x
x | y^x O y
x & y^x Y y
isTRUE(x)^checa si x es verdadero"
operadores <- read.delim(file = textConnection(operadores), 
                           header = T, sep = "^",
                           stringsAsFactors = F)

print(xtable(operadores), comment = F, include.rownames=F)
```

**Ejemplo**: Supongamos que queremos saber qué elementos de $x$ son menores que
$5$ y mayores que $8$.

```{r}
x <- c(1:10)
x[(x>8) | (x<5)]

# ¿Cómo funciona?
x
x > 8
x < 5
x > 8 | x < 5
# x > 8 || x < 5
x[c(T,T,T,T,F,F,F,F,T,T)]
```

\begin{nota}
\begin{verbatim} || vs. | y && vs. & \end{verbatim}
La diferencia entre \& y \&\& (o | y ||) es que el primero es vectorizado y el
segundo no.
\end{nota}

**Ejercicio** ¿Qué crees que pasa en las siguientes situaciones?

```{r, eval = F}
rm(list = ls())
TRUE || a
FALSE && a
TRUE && a
TRUE | a
FALSE & a
```

La forma larga (la versión doble) no parece ser muy útil. El propósito de ésta
es que es más apropiado cuando se programa usando estructuras de control, por 
ejemplo, en **ifs***.

```{r}
if( c(T, F) ) print("Hola")
```

Poner el \&\& me garantiza que la condicional será evaluado sobre un único valor
falso/verdadero.

```{r}
(-2:2) >= 0 
(-2:2) <= 0

((-2:2) >= 0) && ((-2:2) <= 0)
```

**Ejercicio** Explora los siguientes comandos

```{r, eval = F}
impares <- 1:10 %% 2 == 1
mult.3 <- 1:10 %% 3 == 0
 
impares & mult.3
impares | mult.3

xor(impares, mult.3)
```

# ¿Por qué tanto detalle? Aplicaciones 

Una de las formas más fáciles de frustrarse con R (y con cualquier otro 
lenguaje) es no saber decirle al lenguaje lo que se desea hacer. Entender
cómo manipular las estructuras de datos y la lógica detrás de su comportamiento
ahorra mucho sufrimiento y permite adaptarse ante cosas que necesitamos que
aún no se encuentran implementadas por alguien más de una manera más sencilla.

Con saber de subconjuntos podemos realizar varias tareas indispensables.

## Buscarv o buscarh

Excel es excelente haciendo estas tareas. Lo malo de excel es que no es 
**reproducible**. Es muy común que resulte imposible llegar de los datos originales
al resultado final pues muchos pasos intermedios de limpieza no están documentados
de forma alguna. Un *script* de limpieza nos permite no solamente ir del *raw* a
la estructura de datos limpia y analizable sino que permite que alguien más 
verifique las operaciones que se están realizando, se identifiquen errores y que,
cuando nos llega un nuevo mes, sea trivial incluir estos datos al resultado
final.

```{r}
rm(list = ls())
x <- c("m", "f", "u", "f", "f", "m", "m")
busca <- c(m = "Male", f = "Female", u = NA)
busca[x]

unname(busca[x])

c(m = "humano", f = "humano", u = "desconocido")[x]
```

Esto nos permite pegar un vector a una base de datos de acuerdo a una condicion.

```{r}
calificaciones <- c(10, 9, 5, 5, 6)
aprueba <- data.frame(
  calificacion = 10:1,
  descripcion = c(rep("excelente", 2), "bueno", rep("aceptable", 2), rep("no satisfactorio", 5)),
  aprobatorio = c(rep(T, 5), rep(F, 5))
)
id <- match(calificaciones, aprueba$calificacion)

aprueba[id, ]
```

\renewcommand\bcStyleTitre[1]{\large\textcolor{bbblack}{#1}}
\begin{bclogo}[
  couleur=llred,
  arrondi=0,
  logo=\bcstop,
  barre=none,
  noborder=true]{Ejercicios}
\begin{enumerate}
\item Realiza la misma operación con las calificaciones pero utilizando los 
nombres de las filas, es decir, los rownames(aprueba)
\item Carga la libreria ggplot2 y utiliza la base de datos diamonds
\item Utiliza el comando match para quedarte con las variables cut y x 
\item Genera la variable categórica tal que, si el precio es mayor que 5,000 el 
valor de price.cat es cara, si es mayor que 2,000 es normal y barata en otro caso.
\end{enumerate}
\end{bclogo}

```{r, eval=F, echo=F}
# 1
rownames(aprueba) <- aprueba$calificacion
aprueba[as.character(calificaciones), ]

# 2
library(ggplot2)
head(diamonds)

# 3
head(diamonds[, match(c("cut", "x"), names(diamonds))])

# 4
diamonds$price.cat <- character(nrow(diamonds))
diamonds$price.cat[diamonds$price > 5000] <- "cara"
diamonds$price.cat[diamonds$price > 2000 & diamonds$price <= 5000] <- "normal"
diamonds$price.cat[diamonds$price <= 2000] <- "barata"

set.seed(2811)
s <- sample(seq(nrow(diamonds)), 
       size = 10,
       replace = F)
diamonds[s, c("price", "price.cat")]
```

## Muestras aleatorias

Podemos utilizar índices enteros para generar muestras aleatorias de nuestras
bases de datos o de nuestros vectores.

```{r}
set.seed(102030)
aprueba[sample(nrow(aprueba)), ]
aprueba[sample(nrow(aprueba), replace = T, size = 5), ]
```

\renewcommand\bcStyleTitre[1]{\large\textcolor{bbblack}{#1}}
\begin{bclogo}[
  couleur=llred,
  arrondi=0,
  logo=\bcstop,
  barre=none,
  noborder=true]{Ejercicios}
\begin{enumerate}
\item Utiliza la base de datos de iris y genera un conjunto de prueba y uno de entrenamiento correspondientes al 20 y 80 \% de los datos, respectivamente.
\item Genera un vector x de tamaño 1000 con realizaciones de una normal media 10, varianza 3. 
\item Crea 100 muestras bootstrap del vector x.
\item Calcula la media para cada una de tus muestras.
\item Grafica con la función hist() el vector de medias de tus muestras.
\item Genera un vector l de letras, tamaño 10 y ordénalo. (Usa letters y order).
\item Ordena la base cars de acuerdo a distancia, en forma descendiente (muestra la cola -usa tail- de la base ordenada).
\end{enumerate}
\end{bclogo}

```{r, echo=F, eval=F}
# 1
dim(iris)
indices <- sample(seq(nrow(iris)), size = floor(0.8 * nrow(iris)))
## checamos que esta correcto
length(indices) == length(unique(indices))

entrenamiento <- iris[indices, ]
prueba <- iris[-indices, ]
dim(entrenamiento)
dim(prueba)

## checamos que esta correcto
nrow(entrenamiento) + nrow(prueba) == nrow(iris)

# 2
x <- rnorm(1000, mean = 10, sd = sqrt(3))
# 3
set.seed(1128)
muestras <- list()
for ( i in seq(100) ){
  muestras[[i]] <- sample(x, size = 1000, replace = T)
  # 4
  medias[i] <- mean(muestras[[i]])
}
hist(medias)
# 4 alternativo
medias <- c()
for (i in muestras){
  medias <- c(medias, mean(i))
}
# 5
hist(medias)
# 6
l <- sample(letters, size = 10)
l
l[order(l)]

# 7
tail(cars[order(cars$dist, decreasing = T), ])
```

## Expande bases

Ahora, a veces tenemos tablas de resumen pero quisieramos extraer los datos
originales. Combinamos rep con subconjuntos de enteros para expandir.

```{r}
df <- data.frame(
  color = c("azul", "verde", "amarillo"),
  n = c(4, 3, 5)
)
df
df[rep(1:nrow(df), df$n), ]
```

## Otras

Ya estuvimos utilizando otras aplicaciones de estos comandos: ordenamientos,
selección de filas o columnas según una condición lógica.

También utilizamos un comando muy útil llamado which.

```{r}
set.seed(45)
x <- sample(letters, 10)
x <= "e"
which(x <= "e")
```

Junto con which, puedes usar intersect y union.

```{r, eval = F}
pares <- 1:10 %% 2 == 0
m.5 <- 1:10 %% 5 == 0

c(1:10)[union(which(pares), which(m.5))]
c(1:10)[intersect(which(pares), which(m.5))]
c(1:10)[which(xor(pares, m.5))]
```

# Split-apply-combine

El paradigma split-apply-combine se resume en la figura \ref{fig:sac}. 

\begin{figure}[h]
    \centering
    \includegraphics[width=0.75\textwidth]{../img/01_s-a-c.png}
    \caption{Ejemplificación del split-apply-combine \textcite[Split-Apply-Combine]{vaidyanathan2014r}.}
    \label{fig:sac}
\end{figure}

Entendamos mejor:

```{r}
letras <- sample(letters, 3)
df <- data.frame(
  letra = letras[rep(seq(letras), 4)],
  valor = sample(1:10, size = 12, replace = T)
)
df <- df[order(df$letra), ]
df
```

Queremos estimar la media del valor para cada tipo de letra.

```{r}
# Dividimos
for (l in unique(df$letra) ){
  print(df[l == df$letra, ])
}
# Aplicamos
for (l in unique(df$letra) ){
  print(mean(df[l == df$letra, ]$valor))
}
# Combinamos
medias <- list()
for (l in unique(df$letra) ){
  medias[[l]] <- mean(df[l == df$letra, ]$valor)
}
as.data.frame(list(letras = names(medias), medias = unname(unlist(medias))))
```

R tiene muchas funciones que facilitan realizar este tipo de operaciones. En 
particular, la familia `apply` fue pensada para realizar ese tipo de operaciones.

## apply

`apply` aplica una función a cada fila o columna en una matriz.

```{r}
m <- matrix(c(1:5, 6:10), nrow = 5, ncol = 2)
# 1 is the row index 2 is the column index
m
apply(m, 1, sum)
apply(m, 2, sum)
```

**Ejercicio** Haz una función que reciba un vector y devuelva la suma de la 
posición $v_i + v_{i + 1}$. Para el n-esimo elemento, suma el primero.
Aplica esa función a las columnas y filas de la matriz m.

```{r, echo=F, eval=F}
suma.rec <- function(v){
  resultado <- c()
  for (e in seq(length(v) - 1)){
    resultado[e] <- v[e] + v[e + 1]
  }
  resultado[length(v)] <- v[length(v)] + v[1]
  return(resultado)
}

m
apply(m, 1, suma.rec)
apply(m, 2, suma.rec)
```

## lapply

`lapply` aplica una función a cada elemento en una lista. Como sabemos, un
`data.frame` es únicamente un estilo particular de lista tal que todos sus elementos tienen el mismo tamaño. Por ende, también podemos utilizar `lapply`
para iterar sobre las columnas de un `data.frame`.

```{r}
lista <- list(a = 1:10, b = 2:20)
lapply(lista, mean)

df <- data.frame(a = 1:10, b = 11:20)
lapply(df, mean)
```

El `summary` de un data.frame genera un resumen para los vectores que la 
conforman de acuerdo a la clase de la misma. Genera una función que regrese
una tabla de frecuencias para factores y caracteres o una lista con media, 
desviación estándar para vectores numéricos o enteros. Aplícalo a la base diamonds
usando lapply.

```{r, echo=F, eval=F}
mi.resumen <- function(vector){
  if( class(vector) == "factor" || class(vector) == "character"){
    table(vector)
  } else if ( class(vector) == "numeric" || class(vector) == "integer") {
    list(media = mean(vector), de = sqrt(var(vector)))
  }
}

lapply(names(diamonds), FUN = function(c) mi.resumen(diamonds[, c]))
```

## sapply

`sapply` es otra versión de `lapply` que regresa una lista de una matriz cuando
es apropiado.

```{r}
x <- sapply(lista, mean, simplify = F)
x
x <- sapply(lista, mean, simplify = T)
x
```

**Ejercicio** Obtén un vector tipo caracter con los nombres de las clases de 
las columnas de iris.

```{r, echo=F, eval=F}
sapply(iris, class)
```

**Ejercicio** Repite el ejercicio de la suma rara pero usa `sapply`.

*Recuerda la instrucción*: Haz una función que reciba un vector y devuelva 
la suma de la posición $v_i + v_{i + 1}$. Para el n-esimo elemento, 
suma el primero. Utiliza `sapply` para realizar esta operacion.

```{r, echo=F, eval=F}
x <- 1:10
sapply(seq(x), FUN = function(i){
  if( i == length(x) ){
    x[1] + x[i]
  } else {
    x[i] + x[i + 1]
  }
})
```

## mapply

`mapply` es como la versión multivariada de `sapply`. Le aplica una función a
todos los elementos correspondientes de un argumento.

```{r}
l1 <-list(a = c(1:5), b = c(6:10))
l2 <- list(c = c(11:15), d = c(16:20))
l1
l2
mapply(sum, l1$a, l1$b, l2$c, l2$d)
l1[["a"]][1] + l1[["b"]][1] + l2[["c"]][1] + l2[["d"]][1]
```

## tapply

`tapply` le aplica una función a subconjuntos de un vector.

```{r}
head(warpbreaks)
with(warpbreaks, tapply(breaks, list(wool, tension), mean))
tapply(warpbreaks$breaks, 
       list(wool = warpbreaks$wool, tension = warpbreaks$tension), 
       mean)
```

**Ejercicio** 

```{r, eval=F, echo=F}
with(diamonds,
     tapply(carat,
            list(cut, color),
            mean))
```

## by

`by` le aplica una función a subconjuntos de un `data.frame`. Se divide un
data.frame según los valores de de uno o más factores. Se aplica la función FUN
a cada subconjunto.

```{r}
head(iris)
by(data = iris[, 1:2], INDICES = iris[, "Species"], FUN = summary)
```

Puedo calcular, por ejemplo, la suma de los valores del largo y ancho de los 
sépalos en la base de datos iris según la especie.

```{r}
res <- by(iris[, c("Sepal.Length", "Sepal.Width")], iris[, "Species"], sum)
```

Posteriormente, se pueden combinar los elementos.

```{r}
as.data.frame(list(
  "species" = names(res), 
  "suma" = sapply(seq(length(res)), FUN = function(i) res[[i]])
  ))
```

**Ejercicio** Vuelve a utilizar la base de diamonds para calcular el promedio 
de carat según cut y color.

```{r, eval=T, echo=F}
library(ggplot2)
head(diamonds)

res <- by(diamonds[, c("carat")], 
          list(cut = as.factor(diamonds[, c("cut")]), color = as.factor(diamonds$color))
          , mean, simplify = T)
```

## replicate

`replicate` es una función muy útil sobretodo en el contexto de simulación.

```{r, fig.height=4}
replicate(5, rnorm(6), simplify = F)
replicate(6, rnorm(4), simplify = T)

hist(replicate(100, mean(rexp(10))))
```

**Ejercicio** Replica el ejercicio de muestras bootstrap utilizando replicate.

Recordando:

\begin{enumerate}
\item Genera un vector x de tamaño 1000 con realizaciones de una normal media 10, varianza 3. 
\item Crea 100 muestras bootstrap del vector x.
\item Calcula la media para cada una de tus muestras.
\item Grafica con la función hist() el vector de medias de tus muestras.
\end{enumerate}

```{r, echo=F, eval=F}
x <- rnorm(1000, mean = 10, sd = sqrt(3))
hist(
  replicate(100,
            mean(sample(x, size = 1000, replace = T))),
  main = "Muestras bootstrap",
  xlab = "media",
  ylab = "frecuencia"
)
```

## ¿Puede ser más fácil?

La familia `apply` viene con R básico. Sin embargo, hay 3 implementaciones excelentes del paradigma split-apply-combine: `plyr`, `dplyr` y `data.table`.

Si la familia apply es poderosa, se queda corta comparada con estos tres.
`plyr` es la primera versión de s-a-c de Wickham. Posteriormente, mejoró
muchas de las funciones en `dplyr` sobretodo entorno a velocidad y facilidad de
uso. `plyr` no termina de ser relevante pues varias de sus funciones aun no están
en `dplyr`.

`data.table`, es una implementación con una tradición muy diferente y tiene
también funciones muy poderosas aunque con una sintaxis muy distinta a `dplyr`.
Es absurdamente eficiente y tiene múltiples aplicaciones.

Muchas de las funciones en `dplyr` también están implementadas en `data.table`.
Cuál usar es cuestión de gustos. Depende de con qué se acomoda cada quién pero,
para algunas cosas uno es superior al otro y viceversa.

\printbibliography

```{r}
sessionInfo()
```

