---
title: "R: manipulación de datos"
output:
  pdf_document:
    fig_caption: yes
    latex_engine: pdflatex
    keep_tex: yes
    includes:
      in_header: mypackages.sty
---

```{r setup, include=F}
knitr::opts_chunk$set(echo = T, error = F, message = F, warning = F)
library(tidyr)
library(dplyr)
library(xtable)
```

# Manipulación de datos

Esta sección resume algunas de las funciones existentes para **limpiar** 
datos de distintos formatos a `R`. En particular, se utiliza la conceptualización 
de datos limpios presentada en \textcite{wickham2014tidy} e implementada en el paquete `tidyr`
\parencite{tidyr}. En la figura \ref{fig:ciclo2} podemos ver la etapa del
análisis de datos correspondiente.

\begin{figure}[h]
    \centering
    \includegraphics[width=0.75\textwidth]{../img/02_ciclo_2.png}
    \caption{Limpieza de datos \textcite[Introducción]{grolemund2016r}.}
    \label{fig:ciclo2}
\end{figure}

## Motivación

Mucho del esfuerzo en analítica lidia con la limpieza de datos. Tomar datos de 
diferentes fuentes y poderlas poner en la forma en la que uno los necesita para
realizar analítica toma mucho tiempo y esfuerzo. Existen herramientas que permiten
que esta parte sea más fácil y eficiente. Entre éstas se encuentran los criterios
de datos limpios.

Los conjuntos de datos limpios (*tidy datasets*) permiten manipularlos fácilmente,
modelarlos y visualizarlos. Aunque funcionan independientemente del lenguaje 
utilizado, son particularmente útiles en \texttt{R} pues éste es un lenguaje
pensado para estructuras de datos tabulares; mismas que son más fácilmente 
explotables si se usan datos limpios [@wickham2016r]. 

Los datos limpios tienen una estructura específica: cada variable es una 
columna, cada observación una fila y tipo de unidad observacional forma una 
tabla^[@wickham2016r[, sección Data Tidying] explica este último criterio como "cada valor ocupa su propia celda".].

### Datos limpios en el procesamiento de datos

Esta actividad incluye una gran cantidad de elementos: revisión de valores atípicos, 
extracción de variables de cadenas en datos no estructurados, imputación de 
valores perdidos. Los datos limpios son tan solo un subconjunto de este proceso y
lidian con el cómo estructurar los datos de manera que se facilite el análisis.

Los criterios de datos limpios están diseñados para facilitar la exploración inicial y
el análisis de datos, así como simplificar el desarrollo de herramientas para el 
análisis de datos que trabajen bien con datos limpios. 

Los criterios de datos limpios están muy relacionados a los de las bases de 
datos relacionales y, por ende, al álgebra relacional de Codd [@wickham2014tidy]. Sin embargo,
se expresan y enmarcan en lenguaje que le es familiar a estadísticos. 

Están creados para lidiar con conjuntos de datos que se encuentran
en el mundo real pues -aunque parecen simples- es difícil encontrar datos limpios de origen. 
Los criterios de datos limpios proporcionan un marco mental a través
del cual la intuición es explícita, es decir, proporcionan una manera estándar de ligar la estructura de un
dataset (es decir su layout físico) con su semántica (su significado).

#### Estructura de datos: un ejemplo

La mayoría de los datos estadísticos están conformados por tablas rectangulares 
compuestas por filas y columnas. Las columnas casi siempre están etiquetadas 
*colnames* y las filas a veces lo están. 

Tomamos el ejemplo de datos de la figura \ref{fig:estructura} en donde se presentan 
datos de un experimento^[Ejemplo tomado de @wickham2014tidy, p. 3]. La tabla contiene dos columnas y tres filas, 
ambas etiquetadas.

\begin{figure}[h]
    \centering
    \includegraphics[width=0.4\textwidth]{../img/02_estructura.png}
    \caption{Típica presentación de datos.}
    \label{fig:estructura}
\end{figure}

Podemos estructurar los datos de diferentes maneras pero la abstracción de filas
y columnas solamente nos permite pensar en la representación transpuesta que
se muestra en la figura \ref{fig:estructurat}. El diseño cambia pero los datos
son los mismos. Con columnas y filas, no podemos decir esto de manera apropiada.
Además de la simple apariencia, debemos poder describir la semántica -el significado- 
de los valores que se muestran en una tabla [@wickham2014tidy, p. 3].

\begin{figure}[h]
    \centering
    \includegraphics[width=0.5\textwidth]{../img/02_estructurat.png}
    \caption{Mismos datos que en \ref{fig:estructura} pero traspuestos.}
    \label{fig:estructurat}
\end{figure}

### Semántica

Un conjunto de datos es una colección de **valores** (normalmente cuantitativos/números o cualitativos/caracteres).
Los valores se organizan de dos maneras: cada valor pertenece a una variable y a 
una observación. 

Una *variable* contiene todos los valores de una medida y del
mismo atributo subyacente (por ejemplo, temperatura, duración, altura, latitud)
a través de unidades. 

Una *observación*, en cambio, contiene todos los valores
medidos para la misma unidad (por ejemplo, una persona, un día, un municipio)
a través de distintos atributos.

Los mismos datos en las figuras \ref{fig:estructura} y \ref{fig:estructurat} los
pensamos ahora en estos términos. Tenemos 3 variables:

1. *persona* con tres posibles valores (John, Jane, Mary)
2. *tratamiento* con dos posibles valores (a o b)
3. *resultado* con 5 o 6 valores (-, 16, 3, 2, 11, 1)

El diseño del experimento mismo nos habla de la estructura de las observaciones 
y los posibles valores que pueden tomar. Por ejemplo, en este caso el valor
perdido nos dice que, por diseño, se debió de capturar esta variable pero no se 
hizo (por eso es importante guardarlo como tal)[^1]. 

[^1]: Los valores perdidos estructurales, 
representan mediciones de valores que no se puede hacer o que no suceden y, por
tanto, se pueden eliminar (por ejemplo, hombres embarazados). En este ejemplo, 
tenemos un valor perdido no estructural.

En la figura 
\ref{fig:estructuratidy} se muestran los mismos datos que antes pero pensados tal que las 
variables son columnas y las observaciones (en este caso, cada punto en el
diseño experimental) son filas.

\begin{figure}[h]
    \centering
    \includegraphics[width=0.4\textwidth]{../img/02_estructuratidy.png}
    \caption{Observaciones son filas, variables columnas.}
    \label{fig:estructuratidy}
\end{figure}

Normalmente, es fácil determinar cuáles son las observaciones y cuáles son las variables pero
es muy difícil definir en forma precisa. Por ejemplo,
si tienes teléfonos de casa y celulares, se pueden considerar como dos variables
distintas en muchos contextos pero en prevención de fraude necesitas una variable 
que guarde el tipo de teléfono y otra en la que se guarde el número pues el uso
regular del mismo número de teléfono por parte de la misma persona puede ayudar
a detectarlo.

En general, es más fácil describir las relaciones funcionales entre las variables 
que entre las filas pues las puedes operar fácilmente: por ejemplo, el radio entre
dos variables, una combinación lineal de varias variabless. También es
más fácil hacer comparaciones entre grupos de observaciones que entre columnas: la suma, el
promedio, la varianza, la moda [@wickham2014tidy, p. 4]. Las observaciones son más complejas pues normalmente
se enmarcan en un análisis específico que se desea realizar con los datos y existen varios
niveles. Por ejemplo, en un análisis de ingreso podemos tener datos sociodemográficos
de los individuos, datos geográficos del lugar en el que viven, datos macroeconómicos
del tiempo específico, datos de la familia del individuo, datos del trabajo del individuo,
entre otros.

## Datos limpios

Éstos mapean de forma estándar el significado y la estructura de los datos.
Un conjunto de datos se considera sucio o limpio dependiendo de cómo las
filas, columnas y tablas mapean a observaciones, variables y tipos. En 
**datos limpios**:

1. Cada *variable* es una columna.
2. Cada *observación* es una fila.
3. Cada *tipo de unidad observacional* es una tabla / cada valor tiene su celda.

En la figura \ref{fig:datoslimpios} podemos ver la etapa del
análisis de datos correspondiente.

\begin{figure}[h]
    \centering
    \includegraphics[width=0.9\textwidth]{../img/datos_limpios.png}
    \caption{Ejemplificación de datos limpios \parencite[][, sección Data Tidying]{wickham2016r}.}
    \label{fig:datoslimpios}
\end{figure}

Esto equivale a la tercera forma normal de Codd [@wickham2014tidy, p. 4] enfocado a un solo conjunto de 
datos y no a datos conectados como en bases relacionales. Los datos sucios son 
cualquier otro tipo de manera de organizar los datos.

La tabla \ref{fig:estructuratidy} corresponde a datos limpios: cada fila es
una observación, es decir, el resultado de un tratamiento a una persona. Cada
columna es una variable. Solo tenemos un tipo de unidad observacional, es decir,
cada renglón es una unidad del diseño experimental. 

Con los datos así ordenados, suele ser más fácil extraer datos que, por ejemplo,
en Tabla \ref{fig:estructura}.

\renewcommand\bcStyleTitre[1]{\large\textcolor{bbblack}{#1}}
\begin{bclogo}[
  couleur=llred,
  arrondi=0,
  logo=\bcstop,
  barre=none,
  noborder=true]{Ejercicios}
\begin{enumerate}
\item Crea un dataframe con los valores de la tabla \ref{fig:estructura} y otro 
con los valores de la tabla \ref{fig:estructuratidy}.
\item Extrae el resultado para (John Smith, tratamiento a) en la primera configuración y en la segunda.
\item Especifica el número de tratamientos con la forma sucia y la forma limpia.
\item ¿Cuál es la media de los resultados? Usa la forma 1 y la forma 2.
\item Extrae los tratamientos del tipo a en la forma 2.
\end{enumerate}

\end{bclogo}

```{r, eval=F, echo=F}

```

Los datos limpios permiten preguntarle cosas a los datos
de manera simple y sistemática. En particular, es una estructura muy útil para
programación vectorizada como en R (el ejercicio 5) porque la forma se asegura que
valores para diferentes variables de la misma observación siempre están apareados.

Por convención, las variables se acomodan de una forma particular. Las variables
*fijas* (en este ejemplo, las propias al diseño experimental) van primero y
posteriormente las variables *medidas*. Ordenamos éstas de forma que las que 
están relacionadas sean contiguas. 

## De sucio a limpio

Los conjuntos de datos normalmente **no cumplen** con estos criterios. Es raro obtener un
conjunto de datos con el cuál podemos trabajar de manera inmediata. 

Los 5 problemas más comunes para llevar datos sucios a limpios [@wickham2014tidy, p. 5] son:

1. Los nombres de las columnas son valores, no nombres de variables.
2. Múltiples variables se encuentran en la misma columna.
3. Las variables están guardadas tanto en filas como en columnas.
4. Muchos tipos de unidad observacional se encuentran en la misma tabla.
5. Una sola unidad observacional se guardó en varias tablas.

Estos problemas pueden ser resueltos con las funciones implementadas
en el paquete \texttt{tidyr}: gather, spread, separate y unite. 

### Los nombres de las columnas son valores, no nombres de variables

La tabla \ref{tab:varsencols} muestra datos sucios con este problema. La base
acompaña al paquete `tidyr` [@tidyr] y es una muestra de los datos del reporte
sobre tuberculosis de la organización mundial de la salud. Contiene observaciones
anuales por país para casos de tuberculosis según distintos grupos.

Dentro de un reporte, la representación que se tiene de las variables tiene 
sentido. Por ejemplo, en la tabla \ref{tab:varsencols} vemos los casos 
de tuberculosis para distintos grupos de edad de hombres en México para cierto
tipo de diagnóstico.

```{r, echo=F, warning=F, error=F, message=F, results='asis'}
raw <- filter(who, country == "Mexico", year >= 2000, year < 2011) %>% 
  select(., country, year, contains("sp_m"))
print(xtable(raw, label = "tab:varsencols", 
             caption = "Casos de tuberculosis para México del 2000 al 2010 para hombres con diagnóstico por lesiones de pulmón."), 
      comment = F, include.rownames=F, table.placement="H", 
      size=getOption("xtable.size", "tiny"))
```

En las columnas tenemos varias variables: método de diagnóstico, género y 
categorías de edad.
Para arreglarlo, necesitamos *juntar* (gather) las columnas con valores de
variables en una sola columna que contenga esos nombres como valores. 
En otras palabras, debemos convertir de la columna 5 en adelante en filas. 

Con el paquete **tidyr** esto se puede realizar en forma fácil con el comando 
`gather` de manera que obtenemos un dataframe como el que se muestra en la tabla
\ref{tab:varsjuntadas}.

```{r}
junta <- tidyr::gather(who, key = variables, value = casos
                       , -country, -iso2, -iso3, -year, na.rm = T)
```

Los parámetros que recibe la función gather son (al menos):

- El *data.frame* como primer parámetro.
- La llave (parámetro *key*) será el nombre que tomará la
variable con los nombres de las columnas a juntar.
- El valor (parámetro *value*)
es el nombre de la variable que contendrá los valores correspondientes a cada
valor (el diagnóstico $i-ésimo$, el $j-ésimo$ género y el $k-ésimo$ grupo de edad). 
- Al último, especificamos las variables que **NO** se deben de juntar (en este caso: el país, iso2, iso3 y el año).

Hay parámetros opcionales en la función. Para estos datos en particular, por ejemplo, es
conveniente remover los grupos para los que no se tiene el dato con el parámetro
`na.rm = TRUE` (ver Figura ).

```{r, echo = F, results = "asis"}
print(xtable(head(junta), label = "tab:varsjuntadas", 
             caption = "Valores de variables en una sola variable."), 
      comment = F, include.rownames=F, table.placement="ht", 
      size=getOption("xtable.size", "tiny"))
```

\begin{nota} 
\textbf{gather\\}

En la figura se ejemplifica la operacionalización de `gather` para los datos de tratamiento.

\includegraphics[width=0.9\textwidth]{../img/gather.png}

Esto es resultado de ejecutar: \\

\begin{verbatim}
gather(fig1, key = trt, value = result, -name, na.rm = T) %>% 
  mutate(trt = gsub("treatment", "", trt))
\end{verbatim}

\end{nota}

\renewcommand\bcStyleTitre[1]{\large\textcolor{bbblack}{#1}}
\begin{bclogo}[
  couleur=llred,
  arrondi=0,
  logo=\bcstop,
  barre=none,
  noborder=true]{Ejercicio}

Este tipo de formato de datos (poner valores de variables en las columnas) 
es útil también cuando se capturan datos al evitar la repetición de valores. \\

Por ejemplo, pensemos en un experimento clínico en el que seguimos a sujetos
a lo largo de un tratamiento midiendo su IMC. Una forma muy
sencilla de guardar los datos del experimento es utilizando un procesador
de texto común. El capturista no querrá seguir criterios de datos limpios
al llenar la información pues implicaría repetir el nombre de la persona,
el día de la captura y el nivel de colesterol. Supongamos un experimento con
16 sujetos a lo largo de un año en donde se mide el colesterol una vez al mes (mes1, mes2, etc.). Los datos capturados se muestran en la tabla \ref{tab:sujetos}. \\

Nuevamente, queremos convertir la columna 3 a 14 en filas, es decir, observaciones.
Utiliza el comando `gather` para realizar esto y obtener el resultado que se
muestra en la tabla \ref{tab:sujetostidy}.
\end{bclogo}


```{r, echo=F, results='asis'}
# Generación aleatoria de datos
df <- data.frame(
  sujetos = LETTERS[1:16],
  grupo = sample(c("control", "tratamiento"), size = 16, replace = T, prob = c(0.5, 0.5))
  )
m <- t(sapply(runif(16, 16, 35), FUN = function(x){cumsum(c(x, rnorm(11, mean = 0.5, sd = 1)))}))
colnames(m) <- paste0("mes",1:12)
df <- cbind(df, m)
print(xtable(df, label = "tab:sujetos", 
             caption = "Mediciones de IMC en sujetos."), 
      comment = F, include.rownames=F, table.placement="H", 
      size=getOption("xtable.size", "tiny"))
```


```{r, echo=F, results='asis'}
# Respuesta
opcion1 <- tidyr::gather(df, key = mes, value = IMC, -sujetos, -grupo)
opcion2 <- tidyr::gather(df, key = mes, value = IMC, mes1:mes12)

print(xtable(sample_n(opcion2, size = 10), label = "tab:sujetostidy", 
             caption = "Muestra de datos limpios para experimentos IMC."), 
      comment = F, include.rownames=F, table.placement="H"
      )
```

```{r, eval = F}
# Creamos los datos
df <- data.frame(
  sujetos = LETTERS[1:16],
  grupo = sample(c("control", "tratamiento"), size = 16, replace = T, prob = c(0.5, 0.5))
  # ,  meses = as.vector(sapply(paste0("mes",1:12), rep, 16))
  )
m <- t(sapply(runif(16, 16, 35), FUN = function(x){cumsum(c(x, rnorm(11, mean = 0.5, sd = 1)))}))
colnames(m) <- paste0("mes",1:12)
df <- cbind(df, m)

# Respuesta: opción 1
tidyr::gather(df, key = mes, value = IMC, -sujetos, -grupo)
# opción 2
tidyr::gather(df, key = mes, value = IMC, mes1:mes12)
```

### Múltiples variables se encuentran en la misma columna

Otra forma de datos sucios es cuando una columna con nombres de 
variables tiene realmente varias variables dentro del nombre (como en el ejemplo
siguiente).

Si regresamos al ejemplo de la sección anterior, podemos notar que todavía
no se tienen datos limpios. Primero, notamos una inconsistencia: 
todos los valores tienen el sufijo "new_" o "new" pero éste no tiene 
significado. Eliminamos ese pedazo de texto de los valores con la función `gsub`.

Segundo, debemos extraer los valores de las
variables método de diagnóstico, género y categoría de edad de la columna
que acabamos de construir (que llamamos "variables"). Para eso, utilizamos
la función `extract` del paquete `tidyr`. A esta función, debemos decirle cuál 
es el nombre de la variable que contiene varios valores (parámetro *col*),
los nuevos nombres de columnas (parámetro *into*) y la expresión regular con 
la que irá capturando los pedazos y asignándolos a la columna correcta 
(parámetro *regex*).

```{r}
limpios <- junta %>%
  mutate(variables = gsub("new_|new", "", variables)) %>%
  extract(., col = variables
          , into = c("diagnostico", "genero", "edad")
          , regex = "([[:alnum:]]+)_([a-z])([[0-9]]+)")

```

De esta forma, obtenemos los datos como se ven en la tabla \ref{tab:varslimpios}
donde tenemos una variable para el método de diagnóstico, una para el género,
otra para la edad y una última con el número de casos observados.

```{r, echo = F, results = "asis"}
print(xtable(head(junta), label = "tab:varslimpios", 
             caption = "Cada columna es una variable."), 
      comment = F, include.rownames=F, table.placement="ht", 
      size=getOption("xtable.size", "tiny"))
```

\begin{nota}[Nota] 
Esta forma es limpia pues cada columna es una variable, cada fila es una observación
y no se mezclan unidades observacionales.
\end{nota}


### Las variables están guardadas tanto en filas como en columnas

Uno de los problemas más difíciles es cuando las variables están tanto en 
filas como en columnas. 

Para ejemplificar este problema, se muestran los datos de temperatura máxima
y mínima en algunas zonas de México \parencite[][archivo data/weather.txt]{tidydata}.
Los datos que limpiaremos se ven en la tabla \ref{tab:clima}. Como se puede 
ver, tenemos valores del día del mes de la observación como nombres de variables:
d1 (día 1), d2 (día 2), etc. Esto es homólogo al problema 1 visto anteriormente.

También tenemos variables en las filas: la temperatura máxima y la temperatura
mínima deberían ser el nombre de las columnas.

```{r, echo=F, results='asis'}
rm(list = ls())
source("weather.R")

print(xtable(raw[, 1:15], label = "tab:clima", 
             caption = "Mediciones de temperatura max y min."), 
      comment = F, include.rownames=F, table.placement="ht", 
      size=getOption("xtable.size", "tiny"))
```

Para limpiar, lo primero que debemos hacer es juntar los días (que son valores
de la variable día) en una sola columna. Después utilizamos la nueva variable
para crear la fecha. Así, obtenemos la tabla \ref{tab:clima1}.


```{r}
# Tidy
# Primero, juntamos la variable dias
clean1 <- tidyr::gather(raw, key = variable, value = value, d1:d31, na.rm = T)
clean1$day <- as.integer(str_replace(clean1$variable, "d", ""))
clean1$date <- as.Date(ISOdate(clean1$year, clean1$month, clean1$day))
clean1 <- dplyr::select_(clean1, "id", "date", "element", "value") %>%
  dplyr::arrange(clean1, date, element) 
```

\begin{nota}[stringr]
Otro paquete muy útil para realizar tareas de limpieza con cadenas. 
La \href{https://cran.r-project.org/web/packages/stringr/stringr.pdf}{documentación}
detalla todas sus funciones. En este caso, utilizamos la función \texttt{str\_replace}
que nos permite reemplazar una cadena de caracteres por otra.
\end{nota}

```{r, echo=F, results='asis'}
print(
  xtable(clean1, caption = "Paso 1. Juntar las columnas, limpiar dias, crear fecha.", label = "tab:clima1"), comment = F, include.rownames=F, table.placement="ht")
```

El segundo paso es transformar la variable `element` en dos columnas pues, en realidad,
almacena dos variables: temperatura máxima y mínima.

```{r}
# Cast: las temperaturas van a columnas
clean2 <- tidyr::spread(clean1, key = element, value = value)

```

```{r, echo=F, results='asis'}
print(
  xtable(clean1, caption = "Paso 2. Enviar a columnas las mediciones de temperaturas.", label = "tab:clima1"), comment = F, include.rownames=F, table.placement="ht")
```

### Muchos tipos de unidad observacional se encuentran en la misma tabla

En ocasiones las bases de datos involucran diferentes tipos de unidad observacional. 
Para tener datos limpios, cada unidad observacional debe estar almacenada en su propia tabla.

Para este ejemplo, utilizamos la base de datos `billboard` \parencite[][archivo: data/billboard.csv]{tidydata}

```{r}
if (!file.exists("tidyr_datasets/billboard.csv")) download.file("https://raw.githubusercontent.com/hadley/tidy-data/master/data/billboard.csv",
                "tidyr_datasets/billboard.csv")
billboard <- read.csv("tidyr_datasets/billboard.csv", stringsAsFactors = F)
billboard_long <- gather(billboard, week, rank, x1st.week:x76th.week, na.rm = TRUE)
billboard_tidy <- billboard_long %>%
  mutate(
    week = extract_numeric(week),
    date = as.Date(date.entered) + 7 * (week - 1)) %>%
    select(-date.entered)
head(billboard_tidy)
```

\renewcommand\bcStyleTitre[1]{\large\textcolor{bbblack}{#1}}
\begin{bclogo}[
  couleur=llred,
  arrondi=0,
  logo=\bcstop,
  barre=none,
  noborder=true]{Ejercicio}
  
¿Cuáles son las unidades observacionales en esta tabla?
\end{bclogo}

```{r}
# Respuesta

# Tenemos por un lado una unidad observacional: las características de la
# canción.

# Por el otro tenemos otra unidad observacional: las posiciones que tuvieron 
# las canciones en cada semana.
```


Debemos separar las unidades observacionales, esto significa separar la 
base de datos en dos: la tabla *canciones* que almacena artista, 
nombre de la canción y duración; la tabla *posiciones* que almacena el 
ranking de la canción en cada semana.

```{r}
canciones <- billboard_tidy %>% 
  select(artist.inverted, track, year, time) %>%
  unique() %>%
  arrange(artist.inverted) %>%
  mutate(song_id = row_number(artist.inverted))

head(canciones)
```

```{r}
posiciones <- billboard_tidy %>%
  left_join(canciones, c("artist.inverted", "track", "year", "time")) %>%
  select(song_id, date, week, rank) %>%
  arrange(song_id, date) %>%
  tbl_df
posiciones
```

### Una sola unidad observarcional se guardó en varias tablas

Este ejemplo y datos se toman de \url{https://dl.dropboxusercontent.com/u/1351973/tutoriales/intro_r_2.html}.

```{r}
if(!file.exists("rprog-data-specdata.zip")) {
        temp <- tempfile()
        download.file("https://drive.google.com/open?id=0B58pFa0ldIHJYVhqLWFyckxyZm8", "tidyr")
        unzip(temp)
        unlink(temp)
}

```


Es común que los valores sobre una misma unidad observacional estén separados 
en varios archivos. Muchas veces, cada archivo es una variable, e.g. el mes o
el nombre del paciente, etc. Para limpiar estos datos debemos:

1. Leemos los archivos en una lista de tablas.
2. Para cada tabla agregamos una columna que registra el nombre del archivo original.
3. Combinamos las tablas en un solo dataframe.

La carpeta `tidyr_datasets/specdata` contiene 332 archivos csv que 
almacenan información de monitoreo de contaminación en 332 ubicaciones de EUA. 
Cada archivo contiene información de una unidad de monitoreo y 
el número de identificación del monitor es el nombre del archivo.

Primero creamos un vector con los nombres de los archivos en un directorio con 
extensión .csv.

```{r}
paths <- dir("tidyr_datasets/specdata", pattern = "\\.csv$", full.names = TRUE)
names(paths) <- basename(paths)
specdata_US <- tbl_df(ldply(paths, read.csv, stringsAsFactors = FALSE))
specdata_US
```

Las variables quedaron un poco sucias... las limpiamos y seleccionamos solo 
las de interés.


```{r}
specdata <- specdata_US %>%
  mutate(
    monitor = extract_numeric(.id),
    date = as.Date(Date)) %>%
    select(id = ID, monitor, date, sulfate, nitrate)
specdata
```
