---
title: "R: manipulación de datos"
output:
  pdf_document:
    fig_caption: yes
    latex_engine: pdflatex
    keep_tex: yes
    includes:
      in_header: mypackages.sty
---

Un proyecto de datos tiene una gran cantidad de componentes. Sin embargo, en 
básicamente todos se necesita iterar sobre el ciclo que se muestra en la figura \ref{fig:ciclo}.

\begin{figure}[h]
    \centering
    \includegraphics[width=0.75\textwidth]{../img/02_ciclo.png}
    \caption{Modelo de las herramientas que se necesitan en un proyecto de datos según \textcite[Introducción]{grolemund2016r}.}
    \label{fig:ciclo}
\end{figure}

Primero es necesario **importar** nuestros datos a R. Los datos pueden estar en 
una gran cantidad de formatos o lugares.

Después, normalmente es necesario **arreglar** nuestros datos, es decir, seguir
criterios de datos limpios de manera que la manera en la que guardemos los datos
equivalga a la semántica de los datos que tenemos. Es muy importante primero
limpiar porque esto provee de consistencia a lo largo del análisis.

Posteriormente, en casi todo proyecto, será necesario **transformar** los datos. 
A veces esto implica enfocarse en un subconjunto de los datos, generar nuevas
variables, calcular estadísticos, arreglar los datos de cierta manera, entre
muchos otros.

Solamente después de estas etapas podemos empezar a generar conocimiento a partir 
de los datos. Para esto tenemos dos herramientas fundamentales: la estadística 
descriptiva (en el diagrama reducido a **visualización**) y la generación de 
**modelos**. La primera es fundamental pues permite derivar preguntas pertinentes
a los datos, encontrar patrones, respuestas, plantear hipótesis. Sin embargo,
éstas no escalan de la misma manera que los modelos pues estos, una vez que 
aceptamos sus supuestos generan los resultados que esperamos o contestan la 
pregunta planteada.

Por último, necestamos **comunicar** los resultados. 


# Datos limpios

Mucho del esfuerzo en analítica lidia con la limpieza de datos. Tomar datos de 
diferentes fuentes y poderlas poner en la forma en la que uno los necesita para
realizar analítica toma mucho tiempo y esfuezo. Existen herramientas que permiten
que esta parte sea más fácil y eficiente. Entre éstas se encuentran los criterios
de datos limpios.

Los conjuntos de datos limpios (*tidy datasets*) permiten manipularlos fácilmente,
modelarlos y visualizarlos. Además, tienen una estructura específica: cada variable es una 
columna, cada observación una fila y cada tipo de unidad observacional es una
tabla.

## Preparación de datos

Esta actividad incluye una gran cantidad de elementos: desde revisar los outliers, 
hasta extraer variables de cadenas en datos no estrucutrados, imputación de 
valores perdidos. Los datos limpios son tan solo un subconjunto de este proceso y
lidian como el cómo estructurar los datos de manera que se facilite el análisis.

El estándar de datos limpios está diseñado para facilitar la exploración inicial y
el análisis de datos así como simplificar el desarrollo de herramientas para el 
análsis de datos que trabajen bien con datos limpios.

Los criterios de datos limpios están muy relacionados a los de las bases de 
datos relacionales y, por ende, al algebra relacional de Codd. Sin embargo,
se expresan y enmarcan en lenguaje que le es familiar a estadísticos. 

Básicamente, están creados para lidear con conjuntos de datos que se encuentran
en el mundo real. Los criterios de datos limpios proporcionan un marco mental a través
del cual la intuición es explícita. 

## Definición de datos limpios

Los datos limpios proporcionan una manera estándar de ligar la estructura de un
dataset (es decir su layout físico) con su semántica (su significado).

### Estructura de datos

La mayoría de los datos estadísticos están conformados por tablas rectangulares 
compuestas por filas y columnas. Las columnas casi siempre están etiquetadas 
*colnames* y las filas a veces lo están. 

Tomamos el ejemplo de datos de la figura \ref{fig:estructura} en donde se presentan datos de un experimento. La tabla contiene dos columas y tres filas, 
ambas etiquetaadas.

\begin{figure}[h]
    \centering
    \includegraphics[width=0.4\textwidth]{../img/02_estructura.png}
    \caption{Típica presentación de datos.}
    \label{fig:estructura}
\end{figure}

Podemos estructurar los datos de diferentes manera pero la abstracción de filas
y columnas solamnete nos permite pensar en la representación transpuesta que
se muestra en la figura \ref{fig:estructurat}. El layout cambia pero los datos
son los mismos. Con columnas y filas, no podemos decir esto de manera apropiada.
Además de la simple apariencia, debemos poder describir la semántica -el significado- 
de los valores que se muestran en una tabla.

\begin{figure}[h]
    \centering
    \includegraphics[width=0.5\textwidth]{../img/02_estructurat.png}
    \caption{Mismos datos que en \ref{fig:estructura} pero traspuestos.}
    \label{fig:estructurat}
\end{figure}

## Semántica

Un conjunto de datos es una colección de **valores** (normalmente cuantitativos/números o cualitativos/caracteres).

Los valores se organian de dos maneras. Cada valor pertenece a una variable y a 
una observación. Una variable contiene todos los valores de una medida y del
mismo atributo subyacente (por ejemplo, temperatura, duración, altura, latitud)
a través de unidades. Una observación, en cambio, contiene todos los valores
medidos para la misma unidad (por ejemplo, una persona, un día, un municipio)
a través de distintos atributos.

Los mismos datos en las figuras \ref{fig:estructura} y \ref{fig:estructurat} los
pensamos ahora en estos términos. Tenemos 3 variables:

1. *persona* con tres posibles valores (John, Jane, Mary)
2. *tratamiento* con dos posibles valores (a o b)
3. *resultado* con 5 o 6 valores (-, 16, 3, 2, 11, 1)

El diseño del experimento mismo nos habla de la estructura de las observaciones 
y los posibles valores que pueden tomar. Por ejemplo, en este caso el valor
perdido nos dice que, por diseño, se debió de capturar esta variable pero no se 
hizo (por eso es importante guardarlo como tal). Los valores perdidos estructurales, 
representan mediciones de valores que no se puede hacer o que no suceden y, por
tanto, se pueden eliminar (por ejemplo, hombres embarazados). En la figura 
\ref{fig:estructuratidy} se muestran los mismos datos que antes pero pensados tal que las 
variables son columnas y las observaciones (en este caso, cada punto en el
diseño experimental) son filas.

\begin{figure}[h]
    \centering
    \includegraphics[width=0.4\textwidth]{../img/02_estructuratidy.png}
    \caption{Observaciones son filas, variables columnas.}
    \label{fig:estructuratidy}
\end{figure}

Normalmente, es fácil determinar qué son observaciones y qué son variables pero
es muy dificil definir en forma precisa variables y observaciones. Por ejemplo,
si tienes teléfonos de casa y celulares, se pueden considerar como dos variables
distintas en muchos contextos pero en prevención de fraude necesitas una variable 
que guarde el tipo de teléfono y otra en la que se guarde el número pues el uso
regular del mismo número de teléfono por parte de la misma persona puede ayudar
a detectarlo.

En general, es más fácil describir las relaciones funcionales entre las variables que entre las filas (el radio, una combinación lineal). También es
más fácil hacer comparaciones entre grupos que entre columnas (la suma, el
promedio, la varianza, la moda).

## Datos limpios

Éstos mapean de forma estándar el significado y la estructura de los datos.
Un conjunto de datos se considera sucio o limpio dependendiendo en cómo las
filas, columans y tablas mapean a observaciones, variables y tipos. En 
**datos limpios**:

1. Cada *variable* es una columna.
2. Cada *observación* es una fila.
3. Cada *tipo de unidad observacional* es una tabla.

Esto equivale a la tercera forma normal de Codd enfocado a un solo conjunto de 
datos y no a datos conectados como en bases relacionales. Los datos sucios son 
cualquier otro tipo de manera de organizar los datos.

La tabla \ref{fig:estructuratidy} corresponde a datos limpios: cada fila es
una observación, es decir, el resultado de un tratamiento a una persona. Cada
columna es una variable. Solo tenemos un tipo de unidad observacional, es decir,
cada renglón es una unidad del diseño experimental. 

Con los datos así ordenados, suele ser más fácil extraer datos que, por ejemplo,
la \ref{fig:estructura}.

\renewcommand\bcStyleTitre[1]{\large\textcolor{bbblack}{#1}}
\begin{bclogo}[
  couleur=llred,
  arrondi=0,
  logo=\bcstop,
  barre=none,
  noborder=true]{Ejercicios}
\begin{enumerate}
\item Crea un dataframe con los valores de la tabla \ref{fig:estructura} y otro 
con los valores de la tabla \ref{fig:estructuratidy}.
\item Extrae el resultado para John Smith, tratamiento a en la primera configuración y en la segunda.
\item Especifica el número de tratamientos con la forma sucia y la forma limpia.
\item Cuál es la media de los resultados: usa la forma 1 y la forma 2.
\item Extrae los tratamientos del tipo a en la forma 2.
\end{enumerate}

\end{bclogo}

```{r, eval=F, echo=F}

```

Como puedes ver, los datos limpios nos permiten preguntarle cosas a los datos
de manera simple y sistemática. En particular, es una estructura muy útil para
programación vectorizada como en R (el ejercicio 5) porque la forma se asegura que
valores para diferentes variables de la misma observación siempre están apareados.

Por convención, las variables se acomodan de una forma particular. Las variables
*fijas*, en este ejemplo, las propias al diseño experimental, van primero y
posteriormente las variables *medidas*. Ordenamos éstas de forma que las que 
están relacionadas sean contiguas. 

# De sucio a limpio

Los conjuntos de datos normalmente **no cumplen** con estos criterios. Es raro obtener un
conjunto de datos con el cuál podemos trabajar de manera inmediata. 

Los 5 problemas más comunes para llevar datos sucios a limpios son

1. Los nombres de las columnas son valores, no nombres de variables.
2. Múltiples variables se encuentran en la misma columna.
3. Las variables están guardadas tanto en filas como en columnas.
4. Muchos tipos de unidad observacional se encuentran en la misma tabla.
5. Una sola unidad observarcional se guardó en varias tablas.

Estos problemas pueden ser resueltos con 3 herramientas: *melting*, separación de 
cadenas y *casting*. 

## Los nombres de las columnas son valores, no nombres de variables

```{r, echo=F, warning=F, error=F, message=F, results='hide'}
source("pew.R")
```

La tabla \ref{tab:varsencols} muestra datos sucios con este problema. Se muestran 
distintas religiones con el numero de personas que pertenecen a distintos
niveles de ingreso. Dentro de un reporte, este tipo de representación tiene
mucho sentido y permite visualizar muchas cosas rápidamente. 

```{r, echo=F, warning=F, error=F, message=F, results='asis'}
print(xtable(raw, label = "tab:varsencols", 
             caption = "Variable de ingreso en columnas."), 
      comment = F, include.rownames=F, table.placement="ht", 
      size=getOption("xtable.size", "tiny"))
```

El conjunto de datos tiene 3 variables: *religion*, *ingreso* y *frecuencia*.
Para arreglarlo, necesitamos *juntar* (melt) las columnas con nombres de 
niveles de ingreso en una sola columna que contenga esos nombres como valores. 
En otras palabras, debemos convertir de la columna 2 en adelante en filas. 

Con el paquete **tidyr** esto se puede realizar en forma fácil con el comando 
`gather`.

```{r}
limpios <- tidyr::gather(raw, key = income, value = freq, -religion)
```

Con este comando, obtenemos la tabla \ref{tab:ej1limpio}. Se especifica el *data.frame*
como primer parámetro, la llave (parámetro *key*) será el nombre que tomará la
variable con los nombres de las columnas a juntar, el valor (parámetro *value*)
es el nombre de la variable que contendrá los valores correspondientes a cada
valor (la religión i-ésima, grupo de ingreso j-ésimo) y, por último, especificamos
las variables que **NO** se deben de juntar (en este caso, religión).

```{r, echo=F, results='asis'}
print(xtable(
  ptable(dplyr::sample_n(limpios, size = 10)),
  caption = "Datos limpios para religión, ingreso y frecuencia.",
  label = "tab:ej1limpio"), comment = F, include.rownames=F, table.placement="ht")
```

\begin{nota}[Nota] 
Esta forma es limpia pues cada columan es una variable, cada fila es una observación
y no se mezclan unidades observacionales.
\end{nota}


Este tipo de formato de datos (poner valores de variables en las columnas) 
es útil también cuando se capturan datos al evitar la repetición de valores. 

Por ejemplo, pensemos en un experimento clínico en el que seguimos a sujetos
a lo largo de un tratamiento midiendo su IMC. Una forma muy
sencilla de guardar los datos del experimento es utilizando un procesador
de texto común. El capturista no querrá seguir criterios de datos limpios
al llenar la información pues implicaría repetir el nombre de la persona,
el día de la captura y el nivel de colesterol. Supongamos un experimento con
16 sujetos a lo largo de un año en donde se mide el colesterol una vez al mes (mes1, mes2, etc.). Los datos capturados se muestran en la tabla \ref{tab:sujetos}.

```{r, echo=F, results='asis'}
df <- data.frame(
  sujetos = LETTERS[1:16],
  grupo = sample(c("control", "tratamiento"), size = 16, replace = T, prob = c(0.5, 0.5))
  # ,  meses = as.vector(sapply(paste0("mes",1:12), rep, 16))
  )
m <- t(sapply(runif(16, 16, 35), FUN = function(x){cumsum(c(x, rnorm(11, mean = 0.5, sd = 1)))}))
colnames(m) <- paste0("mes",1:12)
df <- cbind(df, m)
print(xtable(df, label = "tab:sujetos", 
             caption = "Mediciones de IMC en sujetos."), 
      comment = F, include.rownames=F, table.placement="ht", 
      size=getOption("xtable.size", "tiny"))
```

**Ejercicio**

Nuevamente, queremos convertir la columan 3 a 14 en filas, es decir, observaciones.
Utiliza el comando `gather` para realizar esto y obtener el resultado que se
muestra en la tabla \ref{tab:sujetostidy}.

```{r, echo=F, results='asis'}
opcion1 <- tidyr::gather(df, key = mes, value = IMC, -sujetos, -grupo)
opcion2 <- tidyr::gather(df, key = mes, value = IMC, mes1:mes12)

print(xtable(sample_n(opcion2, size = 10), label = "tab:sujetostidy", 
             caption = "Muestra de datos limpios para experimentos IMC."), 
      comment = F, include.rownames=F, table.placement="ht"
      )
```

## Múltiples variables se encuentran en la misma columna

Otra forma de datos sucios es cuando una columna con nombres de 
variables tiene realmente varias variables dentro del nombre (como en el ejemplo
siguiente).

```{r, echo=F, results='asis'}
rm(list = ls())
source("tb.R")
print(xtable(raw[1:10, 1:11]), comment = F, include.rownames=F, table.placement="ht")
```

El primer paso es pasar las columnas que son valores de variable a una sola
columna (tabla \ref{tab:tbjuntar}).

```{r, echo=F, results='asis'}
print(
  xtable(clean1[1:15, ], caption = "Paso 1. Juntar las columnas cuyos nombres son 2 variables.", label = "tab:tbjuntar"), comment = F, include.rownames=F, table.placement="ht")
```

Posteriormente, debemos separar en las columnas apropiadas las variables que 
estan contenidas en los antiguos nombres de variables (tabla \ref{tab:tbseparar}).

```{r, echo=F, results='asis'}
print(xtable(clean2[1:15, ], caption = "Paso 2. Separar las columnas.", label = "tab:tbseparar"), comment = F, include.rownames=F, table.placement="ht")
```

\begin{nota}[stringr]
Otro paquete muy útil para realizar tareas de limpieza con cadenas. 
La \href{https://cran.r-project.org/web/packages/stringr/stringr.pdf}{documentación}
detalla todas sus funciones.
\end{nota}

## Las variables están guardadas tanto en filas como en columnas

El problema más difícil es cuando las variables están tanto en filas como en columnas. 
Para ejemplificar este problema, se muestran los datos de temperatura máxima
y mínima en algunas zonas de México.

```{r, echo=F, results='asis'}
rm(list = ls())
source("weather.R")

print(xtable(raw[, 1:15], label = "tab:clima", 
             caption = "Mediciones de temperatura max y min."), 
      comment = F, include.rownames=F, table.placement="ht", 
      size=getOption("xtable.size", "tiny"))
```

Para limpiar, lo primero que debemos hacer es juntar los dias (que son valores
de la variable dia) en una sola columna. Después utilizamos la nueva variable
para crear la fecha. Asi, obtenemos la tabla \ref{tab:clima1}.


```{r}
# Tidy
# Primero, juntamos la variable dias
clean1 <- tidyr::gather(raw, key = variable, value = value, d1:d31, na.rm = T)
clean1$day <- as.integer(str_replace(clean1$variable, "d", ""))
clean1$date <- as.Date(ISOdate(clean1$year, clean1$month, clean1$day))
clean1 <- dplyr::select_(clean1, "id", "date", "element", "value") %>%
  dplyr::arrange(clean1, date, element) 
```

```{r, echo=F, results='asis'}
print(
  xtable(clean1, caption = "Paso 1. Juntar las columnas, limpiar dias, crear fecha.", label = "tab:clima1"), comment = F, include.rownames=F, table.placement="ht")
```

El segundo paso es transformar la variable element en dos columnas pues, en realidad,
almacena dos variables: temperatura maxima y minima.

```{r}
# Cast: las temperaturas van a columnas
clean2 <- tidyr::spread(clean1, key = element, value = value)

```

```{r, echo=F, results='asis'}
print(
  xtable(clean1, caption = "Paso 2. Enviar a columnas las mediciones de temperaturas.", label = "tab:clima1"), comment = F, include.rownames=F, table.placement="ht")
```

## Muchos tipos de unidad observacional se encuentran en la misma tabla

En ocasiones las bases de datos involucran diferentes tipos de unidad observacional. 
Para tener datos limpios, cada unidad observacional debe estar almacenada en su propia tabla.

```{r}
billboard <- read.csv("tidyr_datasets/billboard.csv", stringsAsFactors = F)
billboard_long <- gather(billboard, week, rank, x1st.week:x76th.week, na.rm = TRUE)
billboard_tidy <- billboard_long %>%
  mutate(
    week = extract_numeric(week),
    date = as.Date(date.entered) + 7 * (week - 1)) %>%
    select(-date.entered)
head(billboard_tidy)
```

¿Cuáles son las unidades observacionales en esta tabla?

Separemos esta base de datos en dos: la tabla canción que almacena artista, 
nombre de la canción y duración; la tabla rango que almacena el 
ranking de la canción en cada semana.

```{r}
cancion <- billboard_tidy %>% 
  select(artist.inverted, track, year, time) %>%
  unique() %>%
  arrange(artist.inverted) %>%
  mutate(song_id = row_number(artist.inverted))

head(cancion)
```

```{r}
rango <- billboard_tidy %>%
  left_join(cancion, c("artist.inverted", "track", "year", "time")) %>%
  select(song_id, date, week, rank) %>%
  arrange(song_id, date) %>%
  tbl_df
rango
```

## Una sola unidad observarcional se guardó en varias tablas

Este ejemplo y datos se toman de \url{https://dl.dropboxusercontent.com/u/1351973/tutoriales/intro_r_2.html}.

Es común que los valores sobre una misma unidad observacional estén separados 
en varios archivos. Muchas veces, cada archivo es una variable, e.g. el mes o
el nombre del paciente, etc. Para limpiar estos datos debemos:

1. Leemos los archivos en una lista de tablas.
2. Para cada tabla agregamos una columna que registra el nombre del archivo original.
3. Combinamos las tablas en un solo data frame.

La carpeta tidyr_datasets/specdata contiene 332 archivos csv que 
almacenan información de monitoreo de contaminación en 332 ubicaciones de EUA. 
Cada archivo contiene información de una unidad de monitoreo y 
el número de identificación del monitor es el nombre del archivo.

Primero creamos un vector con los nombres de los archivos en un directoriocon 
extension .csv.

```{r}
paths <- dir("tidyr_datasets/specdata", pattern = "\\.csv$", full.names = TRUE)
names(paths) <- basename(paths)
specdata_US <- tbl_df(ldply(paths, read.csv, stringsAsFactors = FALSE))
specdata_US
```

Las variables quedaron un poco sucias... las limpiamos y seleccionamos solo 
las de interes.


```{r}
specdata <- specdata_US %>%
  mutate(
    monitor = extract_numeric(.id),
    date = as.Date(Date)) %>%
    select(id = ID, monitor, date, sulfate, nitrate)
specdata
```
