---
title: "R: manipulación de datos"
output:
  pdf_document:
    fig_caption: yes
    latex_engine: pdflatex
    keep_tex: yes
    includes:
      in_header: mypackages.sty
---

# Importación de datos

Para aplicar las herramientas de R a nuestro trabajo, es necesario poder importar
nuestros datos a R. R tiene conectores ya implementados para casi cualquier 
tipo y formato de datos. Entre los más comunes están:

- Archivos de texto plano (como csvs) con `readr`.
- Datos desde una API con `httr`.
- Binarios (como excel o sas) con `haven` y `readxl`.

\footnote{Los materiales para readr, httr, haven y readxl están basados en el capítulo de importación de datos de \textcite{grolemund2016r}.}

# Leer y escribir archivos de datos

## Lectura

Para leer un archivo, recordemos el comando `getwd()` para encontrar la carpeta
a la cual R esta dirigido en este momento. Una buena practica es considerar 
el directorio de trabajo como el lugar en donde esta guardado el archivo o `sript` en el que se trabaja y "moverse" desde ahi hasta el archivo que se quiere
leer.

R tiene conexion con basicamente todos los tipos de archivo. Veremos algunos 
de los mas relevantes.

**Desde archivo separado por comas**

```
misdatos <- read.table("c:/misdatos.csv", header=TRUE,
   sep=",", row.names="id")
misdatos <- read.csv("c:/misdatos.csv")
```

**Desde archivo de texto plano**

`read.table` es mucho mas amplio que `read.csv` pues nos permite especificar
casi cualquier particularidad en un archivo de texto plano.

```
misdatos <- 
  read.table("C:/misdatos", header = FALSE, sep = "", quote = "\"'",
           dec = ".", numerals = c("allow.loss", "warn.loss", "no.loss"),
           row.names, col.names, as.is = !stringsAsFactors,
           na.strings = "NA", colClasses = NA, nrows = -1,
           skip = 0, check.names = TRUE, fill = !blank.lines.skip,
           strip.white = FALSE, blank.lines.skip = TRUE,
           comment.char = "#",
           allowEscapes = FALSE, flush = FALSE,
           stringsAsFactors = default.stringsAsFactors(),
           fileEncoding = "", encoding = "unknown", text, skipNul = FALSE)
```

**Desde excel**

Dentro del paquete `readxl` se encuentra la funcion `read_excel` que es muy util
en este caso.

```
misdatos <- read_excel("C:/misdatos.xlsx", sheet = 1, col_names = TRUE, 
col_types = NULL, na = "", skip = 0)
```

**Desde spss**

SPSS guarda los datos bastante bien: si uno les pone etiquetas entonces tiene
el valor y las etiquetas para factores, etc. Este tipo de cosas, si ya fueron
realizados por alguien mas, es una pena perderlos al convertirlo en un csv o 
un excel.

El paquete `foreign` permite leer archivos desde spss. (extension .sav)

```
misdatos <- read.spss("C:/misdatos.sav", use.value.labels = TRUE, 
          max.value.labels = Inf, trim.factor.names = FALSE,
          trim_values = TRUE, reencode = NA)
```

**Desde stata**

No desperdiciar esos *do files*.

```
misdatos <- read.dta("C:/misdatos.dta", convert.dates = TRUE, convert.factors = TRUE,
         missing.type = FALSE,
         convert.underscore = FALSE, warn.missing.labels = TRUE)
```


## Escritura

El mas comun es `write.table`

```
write.table(misdatos, file = "C:/misdatos", append = FALSE, 
            quote = TRUE, sep = " ",
            eol = "\n", na = "NA", dec = ".", row.names = TRUE,
            col.names = TRUE, qmethod = c("escape", "double"),
            fileEncoding = "")
write.csv(misdatos, file = "C:/misdatos.csv")
```

Tambien pueden guardar objetos especificos del ambiente dentro de un formato 
especial con extension `rdata` o `RData`. Esto es muy util cuando no han acabado
o quieren seguir trabajando con algo.

```
save(..., list = character(),
     file = stop("'file' must be specified"),
     ascii = FALSE, version = NULL, envir = parent.frame(),
     compress = isTRUE(!ascii), compression_level,
     eval.promises = TRUE, precheck = TRUE)
```

O pueden guardar un solo dataframe dentro de un archivo comprimido que R lee
facilmente y mantiene toda la limpieza que han realizado sobre un dataframe

```
saveRDS(misdatos, file = "C:/misdatos.rds", ascii = FALSE, version = NULL,
        compress = TRUE, refhook = NULL)
```

Para leerlos

```
misdatos <- readRDS("C:/misdatos.rds")
```

# Transformación

Existen muchas maneras de transformar los datos y una gran cantidad de paquetes
que implementan distintas funciones útiles para realizar esta tarea. En particular,
resaltamos `dplyr` y `data.table`.

## dplyr

El material que se presenta aquí está basado en los ejemplos y código presentado
por [Wickham en su tutorial](https://www.dropbox.com/sh/i8qnluwmuieicxc/AAAgt9tIKoIm7WZKIyK25lh6a) de **useR** en el 2014.

**5 verbos** fundamentales implementados en `dplyr`

- `filter`: seleccionamos filas de acuerdo a los valores de las variables
- `select`: seleccionamos un subconjunto de las columnas utilizando los nombres
de las variables
- `arrange`: reordenamos filas
- `mutate`: generar nuevas variables a partir de las variables originales
- `summarise`: reducir variables a valores

Todos estos verbos funcionan de la misma manera (tienen la misma estructura):

- El primer argumento de la función es un *data.frame*
- Los argumentos subsecuentes indican qué es lo que se debe hacer a ese *data.frame*
- Siempre regresa un *data.frame*

Para ejemplicar el uso de cada uno de los verbos, utilizaremos los siguientes
conjuntos de datos de muestra.

```{r, echo=F, warning=F, message=F, error=F}
library(dplyr)
library(readr)
```

Nota como utilizamos la funcion del paquete `readr` `read_csv`. Esta es una 
nueva implementacion de `read.csv` pero mucho mas rapida.

```{r}
flights <- read_csv("data/flights.csv")
flights

# weather <- read_csv("data/weather.csv")
# weather

planes <- read_csv("data/planes.csv")
planes

airports <- read_csv("data/airports.csv")
airports
```

### filter

Ya habiamos visto muchas maneras de extraer datos especificos de una base de 
datos de acuerdo a condiciones logicas impuestas en los valores de las filas
de columnas especificas. `filter` nos permite poner tantas condiciones como 
queramos de manera muy facil y entendible por cualquiera que lea nuestro codigo.

Ejemplos

Busquemos todos los vuelos hacia SFO o OAK

```{r}
filter(flights, dest == "SFO" | dest == "OAK")
```

Los vuelos con retraso mayor a 5 horas

```{r}
filter(flights, arr_delay > 5)
```

Podemos juntar las preguntas: vuelos con retraso mayor a 5 horas con destino a 
SFO o OAK

```{r}
filter(flights, dest == "SFO" | dest == "OAK", arr_delay > 5)
```

### select

Podemos ahora, mas facilmente, quedarnos con unicamente ciertas variables. 
`select` esta implementado de tal manera que funciona *nombrando* las variables
que se quieren utilizar.

```{r}
select(flights, flight, dest)
```

Tambien podemos especificar que queremos todas las variables *menos* algunas.

```{r}
select(flights, -date, -hour, -minute, -dep, -arr, -carrier, -flight)
```

Podemos pedir las variables que empiezan con algun caracter.

```{r}
select(flights, starts_with("d"))
```

O las que contienen algun patron

```{r}
select(flights, contains("dep"))
```

## arrange

`order` habiamos visto que es la implementacion del base para ordenar vectores o
en su defecto, dataframes de acuerdo a valores de vectores en esta. Sin embargo,
es engorrosa la manera de llamarlo.

Podemos arreglar los valores de las tablas, facilmente con `arrange`. Por ejemplo,
podemos ver los 5 vuelos con mayor retraso de llegada.

```{r}
head(arrange(flights, desc(arr_delay)), n=5)
```

O los 5 con menor atraso de llegada

```{r}
head(arrange(flights, arr_delay), n=5)
```

Podemos arreglar primero por destino y luego por retraso de llegada.

```{r}
arrange(flights, dest, arr_delay)
```

## mutate

Muchas veces lo que se desea es generar nuevas variables utilizando funciones sobre
las variables de la tabla.

Por ejemplo, queremos saber cual fue el vuelo mas rapido. Para esto queremos
calcular la velocidad promedio del vuelo.

```{r}
select(arrange(mutate(flights, velocidad = dist/time), desc(velocidad)),
       flight, dest, velocidad)
```

Esta manera de transformar a los datos (utilizando varios de los verbos) es 
confusa y dificil de leer. Es mas sencillo uilizar el operador pipe de R implementado
en el paquete `magrittr`, es decir, `%>%`.

```{r}
flights2 <- mutate(flights, velocidad = dist/time) %>%
              arrange(., desc(velocidad)) %>%
              select(., flight, dest, velocidad)
flights2
```

La lectura es mucho mas sencilla de esta forma. Recuerden, muchas veces los
lectores de su codigo seran ustedes en el futuro.

## summarise 

Ahora, si queremos saber el promedio de velocidad de los vuelos por destino,
podemos calcularlo facilmente con `group_by` y `summarise`.

```{r}
flights2 %>% group_by(dest) %>%
  summarise(vel_prom = mean(velocidad, na.rm = T))
```



# Joins

Muchas veces la informacion se tiene repartida entre diferentes tablas pero es
necesario juntar las variables de las diferentes observaciones en una sola
tabla para modelarlas o describirlas. Es muy estandar, en el lenguaje SQL, el
tipo de joins que se pueden utilizar. La figura \ref{fig:joins} muestra un 
resumen del tipo de joins que pueden realizarse.

\begin{figure}[h]
    \centering
    \includegraphics[width=0.75\textwidth]{../img/02_joins.PNG}
    \caption{Joins en el lenguaje SQL}.
    \label{fig:joins}
\end{figure}

El paquete `dplyr` implementa estos joins de manera natural, utlizando la 
logica de SQL.

- `inner_join`: regresa todas las filas de x en donde hay valores correspondientes para y, junto con todas las columnas.
- `left_join`: regresa todas las filas de x, rellenando con NA para valores que no encontro en y.
- `right_join`: regresa todas las filas de y, rellenando con NA para valores que no encontro en y.
- `full_join`: regresa todas las filas y todas las columnas para x y y. Donde no hay valores en alguno de los dos, rellena con NA.
- `semi_join`: regresa todas las filas de x para las que hay valores en y regresando unicamente las columnas de x.
- `anti_join`: regresa todas las filas de x donde no hay valores en y, manteniendo solo las columnas de x.

Ahora, supongamos que quermos saber la velocidad promedio de los aviones que
tenemos en nuestros datos para todos sus vuelos.

```{r}
# base de aviones con velocidad

vel_aviones <- flights %>% group_by(plane) %>%
  summarise(vel_prom = mean(dist/time, na.rm = T))
  
inner_join(
  planes,
  vel_aviones
)  %>%
  select(plane, year, vel_prom) %>%
  arrange(desc(vel_prom))
```

Ahora, queremos saber los destinos con mayores retrasos.

```{r}
destinos <- flights %>% group_by(dest) %>%
  summarise(retraso = mean(arr_delay, na.rm = T))

inner_join(
  airports, 
  destinos,
  by = c("iata" = "dest")
) %>%
  arrange(desc(retraso))
```

Cuales son los aeropuertos que SI estan en la base de destinos?
Cuales son los aeropuertos que NO estan en la base de destinos?

